ACORDAO-COMPLETO-2423720

ACÓRDÃO 2276/2020 ATA 32/2020 - PLENÁRIO

VISTO, relatado e discutido o processo de acompanhamento autuado em cumprimento às determinações constantes do subitem 9.4 do Acórdão 1665/2011-TCU-Plenário e do subitem 9.1 do Acórdão 2157/2013-TCU-Plenário.
ACORDAM os ministros do Tribunal de Contas da União, reunidos em sessão do Plenário, ante as razões expostas pela relatora, e com fundamento no art. 43, inciso I, da Lei 8.443/1992, nos arts. 169, inciso V, 241, 242 e 250, inciso I, do Regimento Interno e no art. 7º, § 3º, inciso VI, da Resolução TCU 315/2020, em:
9.1. considerar atendidas as ações de acompanhamento que ensejaram a autuação do presente feito;
	9.2. determinar à Furnas Centrais Elétricas S.A. que informe a este Tribunal o resultado do julgamento de mérito da ação judicial sob o número 0230268-26.2015.8.19.0001, que tramita na Justiça Estadual do Rio de Janeiro, a respeito das discussões acerca do Contrato 18.698/2008, firmado entre a estatal e o Consórcio Fornecedor Batalha (Conbat) ;
	9.3. autorizar a inclusão do documento "Cadastro de Informações com Restrição de Acesso" (peça 140, p. 26) , para fins de controle de pedidos de vista e cópia dos autos;
	9.4. dar ciência desta deliberação à Furnas Centrais Elétricas S.A. e à Agência Nacional de Energia Elétrica;
	9.5. arquivar o processo.

Acompanhamento autuado para a análise da viabilidade econômico-financeira da Usina Hidrelétrica de Batalha (UHE Batalha) e acompanhamento da variação de custos detectada nos contratos daquele empreendimento, para análise de possível violação do limite previsto no art. 65, § 1º, da  Lei 8.666/1993.

Furnas Centrais Elétricas S.A.

3. Interessadas: Agência Nacional de Energia Elétrica (CNPJ 02.270.669/0001-29) e Construções e Comércio Camargo Corrêa S.A. (CNPJ 61.522.512/0001-02).

13.1. Ministros presentes: José Mucio Monteiro (Presidente), Walton Alencar Rodrigues, Benjamin Zymler, Augusto Nardes, Aroldo Cedraz, Raimundo Carreiro, Ana Arraes (Relatora) e Bruno Dantas.
13.2. Ministro-Substituto convocado: Augusto Sherman Cavalcanti.
13.3. Ministros-Substitutos presentes: Marcos Bemquerer Costa, André Luís de Carvalho e Weder de Oliveira.

ANA ARRAES

Adoto como relatório a instrução de mérito aprovada no âmbito da Secretaria de Fiscalização de Infraestrutura de Energia Elétrica (SeinfraElétrica) , inserta à peça 140:
"INTRODUÇÃO
	Trata-se de processo de acompanhamento das obras da Usina Hidrelétrica de Batalha (UHE Batalha) , autuado em cumprimento ao item 9.4 do Acórdão 1665/2011-TCU-Plenário, de relatoria do então Ministro Ubiratan Aguiar, com o objetivo de examinar o empreendimento, até a sua conclusão, propondo as medidas cabíveis em relação a sua possível inviabilidade econômico-financeira, apontada em auditoria realizada em 2011 no achado 3.1 do relatório (peça 38 do TC Processo 005.787/2011-4) . 
Além disso, o item 9.1 do Acórdão 2157/2013-TCU-Plenário, de relatoria da Ministra Ana Arraes, no âmbito do TC Processo 009.058/2013-3 (relativo à fiscalização realizada nesta Usina no Fiscobras 2013) , também determinou o acompanhamento das 'análises e medidas adotadas por Furnas em relação aos pedidos de aditamentos aos contratos 17.967 e 18.698 e, com base na situação final desses contratos, anote os encaminhamentos que entender cabíveis para a inobservância dos limites legais de alteração contratual no ajuste 17.967 e de eventual extrapolação do limite também no contrato 18.698'.
HISTÓRICO
Aproveita-se neste tópico parte do Histórico apresentado na instrução à peça 78 deste processo, sendo adicionadas novas informações que surgiram posteriormente à conclusão daquele documento e se mostram necessárias ao regular entendimento da análise que será proferida no tópico seguinte.
3.	A UHE Batalha, localizada na divisa entre os estados de Minas Gerais e Goiás, mais precisamente entre os municípios de Cristalina-GO e Paracatu-MG, possui 52,5 MW de potência instalada. A implantação e exploração comercial desse aproveitamento hidráulico foi concedida pela União à empresa Furnas Centrais Elétricas S.A. (Furnas) por meio do Contrato de Concessão MME 2/2006, celebrado em 15/8/2006 (peça 8, p. 2-20 do TC Processo 010.285/2008-8) .
4.		Os dois principais contratos de execução dessa usina são o de obras civis e o de fornecimento e montagem de equipamentos eletromecânicos, respectivamente listados a seguir:
 (a)	 Contrato 17.967/2008 (peça 27) , de 30/5/2008, firmado entre Furnas e a empresa Construções e Comércio Camargo Correa S.A. (CCCC) sob o regime de empreitada por preços unitários, com valor inicial de R$ 206.544.385,00 (data-base dezembro/2007) ;
 (b)	 Contrato 18.698/2008 (peça 23) , de 6/4/2009, firmado entre Furnas e Consórcio Fornecedor Batalha (Conbat) sob o regime de empreitada por preço global, com valor inicial R$ 115.000.000,00 (data-base novembro/2005) .
5.		As obras da UHE Batalha receberam quatro fiscalizações do TCU, nos anos de 2008 (TC Processo 010.285/2008-8) , 2009 (TC Processo 007.650/2009-0) , 2011 (TC Processo 005.787/2011-4) e 2013 (TC Processo 009.058/2013-3) .
6.		Na auditoria realizada em 2008 (TC Processo 010.285/2008-8) foi apontado indício de sobrepreço global superior a 15% no contrato de obras civis (Contrato 17.967/2008) . Contudo, após diversas análises de oitivas das empresas e de audiências de gestores envolvidos, o sobrepreço global preliminarmente anotado foi sendo reduzido. Na última apreciação de mérito, proferida por meio do Acórdão 753/2015-TCU-Plenário, de 8/4/2015, o sobrepreço foi desconstituído, vez que não restaram 'elementos que atestassem a incompatibilidade do valor total contratado frente aos parâmetros de mercado', Sicro e Sinapi (peça 66, p. 2 do TC Processo 010.285/2008-8) . O acórdão também determinou a juntada de cópia dos elementos trazidos pela CCCC a este processo (peça 73 e 74) , os quais poderão interferir na análise dos aditivos contratuais.
7.		Na fiscalização de 2009 (TC Processo 007.650/2009-0) foram apontados três achados de auditoria: existência de atrasos injustificáveis nas obras e serviços (achado 3.1) ; retenção e pagamento de tributos em desacordo com os percentuais previstos na legislação vigente (achado 3.2) ; e contratação irregular de aço CA-50 (achado 3.3) , que se deu por dispensa, em caráter emergencial, nos termos do art. 24, inciso IV, da Lei 8.666/1993. O processo foi apreciado por meio do Acórdão 1933/2009-TCU-Plenário, em que o Tribunal determinou à Furnas a correção dos pagamentos de tributos (achado 3.2) e considerou não haver elementos suficientes para motivar o chamamento dos responsáveis aos autos quanto aos outros dois achados.
8.		Nos trabalhos de 2011 (TC Processo 005.787/2011-4) foram assinalados outros três achados: inviabilidade econômico-financeira do empreendimento (achado 3.1) ; ausência de formalização de alterações contratuais relativas ao Contrato 17.967/2008 (achado 3.2) ; e possível insuficiência orçamentária da obra (achado 3.3) . O processo foi apreciado por meio do Acórdão 1665/2011-TCU-Plenário (peça 1) que, em relação ao achado 3.1, determinou que unidade técnica autuasse o presente processo de acompanhamento para examinar o empreendimento, até a sua conclusão, avaliando a possível inviabilidade econômico-financeira e adotando as medidas cabíveis. Quanto ao achado 3.2, determinou que Furnas celebrasse os devidos ajustes. E sobre o achado 3.3, deu ciência ao Congresso Nacional, à Casa Civil, ao MME e à Eletrobras sobre a insuficiência de recursos na Lei de Diretrizes Orçamentárias (LDO) de 2011 para a obra em comento.
9.		Na auditoria realizada em 2013 (TC Processo 009.058/2013-3) foi apontado apenas um achado: alterações no Contrato 17.967/2008 em percentual superior ao limite legal de 25%. No que se refere ao Contrato 18.698/2008, observou-se que, embora esse limite ainda não tivesse sido ultrapassado, existiam pleitos sendo analisados e que eventuais aditivos deles decorrentes poderiam causar a extrapolação do limite legal. Os autos foram apreciados por meio do Acórdão 2157/2013-TCU-Plenário, por meio do qual determinou-se que a unidade técnica acompanhasse, no âmbito do presente processo, as medidas adotadas por Furnas em relação aos aditamentos desses dois contratos, atentando-se à extrapolação do limite previsto na Lei de Licitações (item 9.1 daquela decisão) .
10.		Em atenção a essa decisão e dando seguimento ao acompanhamento, realizou-se diligência junto à Furnas (peça 21) , solicitando-se cópia do plano de negócios atualizado do empreendimento, descrição dos eventuais pleitos ou negociações em curso nos contratos principais do empreendimento, situação físico-financeira dos Contratos 17.967/2008 e 18.698/2008, bem como cópias de termos aditivos, medições e faturas de pagamentos desses contratos.
11.		Em resposta (peça 22) , Furnas encaminhou o Plano de Negócios, atualizado até dezembro de 2011, e o 3º Termo Aditivo ao Contrato 17.967/2008 (obras civis) , firmado em 2/12/2013, no valor de R$ 46.948.526,15 (data-base dezembro/2007) , relativo ao restabelecimento do equilíbrio econômico-financeiro. De acordo com as notas fiscais apresentadas (peça 26) , além dos R$ 46.948.526,15, foram pagos mais R$ 17.117.432,63 referentes ao reajuste desse valor de dezembro de 2007 para a data de pagamento (dez/2013) , totalizando R$ 64.065.958,78.
12.		Além disso, a estatal informou que as obras civis da usina haviam sido concluídas e que esse último aditivo dava quitação plena, rasa e irrevogável ao Contrato 17.967/2008. Assinalou, também, que o fornecimento e a montagem eletromecânica (Contrato 18.698/2008) não haviam sido concluídos e que pleitos do consórcio Conbat permaneciam sob análise, com possibilidade de novos aditamentos.
13.		Ante a documentação apresentada e considerando a determinação proferida no Acórdão 2157/2013-TCU-Plenário (subitem 9.1) , a unidade técnica realizou análise acerca da legalidade e legitimidade do 3º Termo Aditivo ao Contrato 17.967/2008 (peça 42) , direcionando a avaliação aos quatro pleitos mais relevantes, que representam 96,36% do ajuste, quais sejam: 
 (i) custos da improdutividade de equipamentos e mão de obra entre junho de 2008 e fevereiro de 2012 (89,59% do aditivo) ; 
 (ii) custos de remobilização de equipamentos para a retomada da frente de obras relativa a construção da barragem no ano de 2012 (2,54% do aditivo) ; 
 (iii) custos adicionais nos encargos sociais provenientes de acordos coletivos que aumentaram o adicional de hora extra de 50% para 60% (2,46% do aditivo) ; e
 (iv) custos de desmobilização e remobilização de equipamentos em decorrência das ordens de Furnas para a 1ª e 2ª paralisações da construção da barragem no ano de 2010 (1,77% do aditivo) .
14.		Quanto ao primeiro item, custos da improdutividade de equipamentos e mão de obra entre junho de 2008 e fevereiro de 2012, a unidade técnica concluiu que, até aquele momento, não haviam sido apresentados elementos suficientes para demonstrar que não houve qualquer parcela de culpa da contratada no atraso ocorrido nesse período e nem para comprovar que realmente houve tais despesas adicionais pela contratada. Além disso, identificou possíveis inconsistências nos cálculos do aditivo, que, se corrigidas, conduziriam a uma redução de R$ 18.006.477,12 no ajuste (data-base dezembro/2007) .
15.		Quanto aos outros três itens analisados, verificou que também não havia nos autos elementos suficientes para comprovar que realmente houve tais despesas adicionais pela contratada. Ao contrário, observou inconsistências nos documentos que dificultaram tal comprovação. Além disso, em decorrência da insuficiência das informações apresentadas, não foi possível realizar análise em relação à adequação do valor indenizado para esses três pleitos.
16.		Assim, a unidade propôs a realização de diligência à Furnas para possibilitar a sua manifestação em relação às inconsistências relatadas naquela instrução (peça 42) , bem como a apresentação dos elementos necessários à comprovação das despesas que ensejaram o ressarcimento de custos a título de reequilíbrio econômico-financeiro. 
Efetuou-se diligência à Furnas (peça 45) , que acostou resposta à peça 66, a qual foi analisada por meio da instrução à peça 78. Conclui-se, no exame efetuado, que a viabilidade econômico-financeira do empreendimento dependeria de dados completos sobre as alterações promovidas nos principais contratos (especialmente o contrato 18.698/2008) e de um Plano de Negócios atualizado. Propôs-se, assim, diligência à Estatal para obtenção de tais informações.
No tocante à análise acerca da legalidade e legitimidade do 3º Termo Aditivo ao Contrato 17.967/2008, foi proposta realização de oitiva de Furnas e da Construções e Comércio Camargo Correa S.A. (CCCC) por não terem restados comprovados parcela dos custos incorridos e pagas por meio daquele aditamento.
A Ministra-Relatora Ana Arraes, contudo, no seu Voto (peça 84) , considerou que já havia sido dada a oportunidade para apresentação da documentação probatória sobre as despesas em debate e seria inócua a realização de oitiva, uma vez que o contrato já se encontrava encerrado. Propôs, assim, a formação de um processo de tomada de contas especial apartado para apuração dos fatos, quantificação do débito e identificação dos responsáveis. 
Em relação à avaliação da viabilidade econômico-financeira do empreendimento e ao exame dos aditivos atinentes ao Contrato 18.698/2008, aquiesceu à proposta da SeinfraElétrica no sentido de promover a diligência e prosseguir o acompanhamento nestes autos, em cumprimento aos Acórdão 1.665/2011 e 2.157/2013, todos do Plenário do TCU.
Seguindo as sugestões da Ministra-Relatora, foi prolatado o Acórdão 2317/2015-TCU-Plenário. Em obediência ao item 9.1 da mencionada decisão foi instaurada a tomada de contas especial sob número Processo 026.407/2015-9. E em atendimento ao item 9.3, foi realizada diligência à Furnas (peça 88) , solicitando informações acerto do Plano de Negócios atualizado e eventuais aditivos firmados posteriormente ao 3º aditamento.
A Estatal encaminhou em 20/10/2015 resposta à referida diligência, que restou acostada à peça 96.
Com a instauração daquela TCE, priorizou-se a sua instrução face aos valores envolvidos. Naquele processo, após a citação dos responsáveis, foi esclarecido praticamente todo o débito em discussão (R$ 64.065.958,78) , restando-se apenas um valor de R$ 192.931,27 (a valores originais de 13/12/2013) a ser ressarcido.
Por meio do Acórdão 582/2019-TCU-Plenário, este Tribunal decidiu por julgar irregulares as contas da CCCC, imputando-lhe o débito remanescente acima citado e aplicar uma multa no valor de R$ 50.000,00. 
Aquela empresa, de início, interpôs recurso de reconsideração (peça 220 do TC Processo 026.407/2015-9) visando a reforma da decisão para que fosse descaracterizado todo o débito. Entretanto, logo em seguida, juntou petição (peça 229 do TC Processo 026.407/2015-9) requerendo o pagamento do débito de R$ 192.931,27, apenas atualizado monetariamente e sem a incidência de juros de mora nem a aplicação da multa.
A Ministra-Relatora encaminhou tal petição para o Ministério Público junto ao TCU para que se manifestasse sobre tal pedido nos termos do art. 81, inciso II da Lei 8.443/1992 e art. 62, inciso III do Regimento Interno deste Tribunal (peça 231 do TC Processo 026.407/2015-9) . O MPjTCU propôs que o documento encaminhado pela CCCC fosse recebido como mera petição e que os argumentos nele contidos fossem analisados conjuntamente com as razões do recurso de reconsideração já interposto pela empresa (peça 235 do TC Processo 026.407/2015-9) . Seguindo a diretriz sugerida, a Ministra-Relatora devolveu o processo à Secretaria de Recursos (Serur) para a adoção das medidas cabíveis para o sorteio do relator do recurso e análise do feito (peça 236 do TC Processo 026.407/2015-9) .
Ao examinar o recurso, a Serur propôs negar-lhe provimento (peça 259-260 do TC Processo 026.407/2015-9) , retornando o processo ao MPjTCU que, por sua vez, em 7/5/2020, apresentou parecer divergente (peça 261 do TC Processo 026.407/2015-9) :
Ante o exposto, este representante do Ministério Público de Contas, renovando as vênias por discordar da posição defendida pela unidade técnica, propõe dar provimento ao presente recurso de reconsideração, para tornar insubsistentes os itens 9.2 e 9.3 do Acórdão 582/2019-TCU-Plenário e, em substituição, julgar regulares as contas da empresa Construções e Comércio Camargo Corrêa S.A. Alternativamente, caso não acolhida a tese de elisão do dano ao erário, que, em substituição aos itens tornados insubsistentes, seja proferida decisão de rejeição das alegações de defesa submetidas pela empresa e de fixação de novo e improrrogável para que ela recolha o débito apontado.
O processo encontra-se em apreciação pelo Min. Aroldo Cedraz, relator do recurso. 
Voltando a este processo, visando atualizar algumas informações e obter novos dados para a instrução dos itens pendentes de acompanhamento, foram encaminhados mais dois ofícios à Furnas (peças 115 e 117) e um ofício à Agência Nacional de Energia Elétrica (Aneel) (peça 116) . As respostas foram juntas às peças 120 e 121 (Furnas) e peça 122 (Aneel) .
EXAME TÉCNICO
Essa instrução visa, portanto, analisar as informações disponibilizadas tanto por Furnas como pela Aneel, especialmente no tocante à viabilidade econômico-financeira do empreendimento e à existência de novos aditivos firmados no âmbito do Contrato 18.698.
I. Da existência de aditivos ao Contrato 18.698/2008 após o 3º aditamento e da sua situação. Da avaliação da extrapolação do limite de aditivos do Contrato 17.967/2008.
I.1. Elementos apresentados por Furnas (peças 96 e 120) 
Na sua primeira resposta em outubro de 2015, Furnas informou que não havia qualquer aditivo posterior ao 3º Termo Aditivo (peça 96, p. 1) . E confirmou tal informação por meio do ofício DP.E.119.2017, encaminhado em março de 2017 (peça 120, p. 1, em resposta ao item 1.1 'a' do Ofício 021/2017-TCU/SeinfraElétrica) . 
Em relação ao item 1.1 'b' do citado Ofício (peça 115) , relativo à execução físico-financeira, esclareceu que a execução física do contrato era de 100% e a financeira de 99,9%, já que estava pendente um pagamento de R$ 134.550,00 (em valores originais) , relativo à 81ª medição, que não foi reconhecido por Furnas em razão de o serviço ter sido realizado posteriormente ao final do prazo de vigência da avença.
No tocante ao item 1.1 'c' (peça 115) , sobre os atrasos, explicou que as datas para entrada em operação das Unidades Geradoras 1 e 2 (UG1 e UG2) , redefinidas pelo terceiro Termo Aditivo ao contrato, estavam previstas para 30/5/2013 e 30/6/2013. Contudo, quando da aprovação dos documentos do projeto referente aos painéis de proteção, controle e supervisão do Bay da Subestação (SE) Paracatu, algumas divergências entre Furnas e Cemig interferiram no cronograma do empreendimento.
Furnas encaminhou Nota Técnica GEE.E.012.2013 (Itens não digitalizáveis à peça 120) que trata da postergação das datas de entrada em operação comercial das UG1 e UG2 para os dias 26/10/2013 e 26/11/2013, respectivamente. Entretanto, essas datas também não foram cumpridas pelo Consórcio Fornecedor Batalha (Conbat) , o que iniciou o processo de aplicação de penalidades contratuais pelo inadimplemento. O Consórcio ajuizou ação contra as penalidades aplicadas por Furnas, sendo que a discussão sobre o tema se encontra no âmbito judicial.
Relativamente ao item 1.1 'd' (peça 115) , atinente a novos pleitos, a Estatal informou que não existem pleitos em análise/negociação, já que todas elas foram interrompidas quando o Conbat ingressou com ação judicial. Assim, todos os pleitos estariam sendo tratados no âmbito judicial.
No que concerne aos relatórios, análises e pareceres que subsidiaram a decisão de contratação do Conbat (item 1.1 'e') , afirma que o contrato em tela foi firmado mediante Dispensa de Licitação em 6/4/2009, e que os requisitos que subsidiaram a escolha do fornecedor e a justificativa do preço foram observados por Furnas e EDP, dentro do cenário de parceria em que foi idealizada (tipo SPE) .
Apresenta as etapas que culminaram na contratação do Conbat:
2.1. Os critérios para seleção dos fornecedores para as usinas de interesse das empresas parceiras (Furnas e EDP) foram estabelecidas pela Ata de Reunião ACS.T.011.2005, assim como os fornecedores que seriam convidados para o processo: Voith Siemens, Alstom, VA Tech, Impsa e GE Hydro;
2.2. Foram envidas correspondências para as referidas empresas e realizadas reuniões com cada uma delas com representantes da EDP e Furnas, cujas entrevistas foram registradas em atas;
2.3. Foram pré-selecionadas para a AHE Paulistas (atual Batalha) os fornecedores VA Tech e Impsa, sendo solicitado o envio de propostas por parte dessas empresas;
2.4. A análise das propostas envidas e a escolha da VA Tech como fornecedora da UHE Batalha teve como base as seguintes justificativas:
2.4.1. A VA Tech apresentou um valor de R$ 115.000.000,00, mais em conta que a proposta da Impsa de R$ 134.000.000,00; e
2.4.2. Uma vez que a proposta da VA Tech foi a de menor preço, esse foi o valor considerado como base para o Leilão de Energia.
2.5. Com a decisão da EDP de não mais participar do Leilão, o Conselho de Administração de Furnas aprovou a sua participação isolada, conforme RCA n. 006/300;
2.6. Foi aprovada a assinatura do Pré-Contrato com a VA Tech com fundamento no art. 32 da Lei 9.074/1995 por meio da RD n. 001/2314, de 15/12/2005;
2.7. Por fim, foram assinados, em 15/8/2006, o Contrato de Concessão de Uso de Bem Público n. 002/2006-MME e, em 6/4/2009, o Contrato 18.698/2008. 
Quanto à justificativa acerca da variação de valor verificada na conta 13 frente o Estudo de Viabilidade e o efetivo realizado (item 1.1 'f') , Furnas esclarece que a planilha OPE (Orçamento Padrão Eletrobras) constante do referido estudo foi elaborado com base no item 2.6 das 'Instruções para Estudos de Viabilidade' da Eletrobras, por meio de consulta a banco de dados e por estimativa de pesos dos equipamentos, aplicando-se ábacos. Destaca que o preço por tonelada de matéria prima é obtido através de valores comerciais e pode sofrer variações do mercado internacional de commodities.
Ressalta que o escopo do Contrato 18.689/2008 compreende, além da conta 13 do OPE, todos os equipamentos eletromecânicos da UHE Batalha, distribuídos nas contas 12, 14 e 15, além da interligação com o Sistema Interligado Nacional (SIN) , por meio da implantação da subestação da usina, linha de transmissão e Bay na Subestação de Paracatu.
Lembra que foi assinado o Pré-Contrato com a empresa VA Tech no valor de 115 milhões e após o leilão, foi firmado o Contrato com o Conbat, formado pelas empresas Andritz (empresa que adquiriu a VA Tech) e IESA, no valor do pré-contrato celebrado. Posteriormente foram firmados três aditivos, no valor de R$ 15.500.731,33 (base novembro 2005) , devido às alterações no escopo.
Defende, assim, que não haveria correlação entre os valores inseridos nos Estudos de Viabilidade e aqueles efetivamente realizados.
Em relação ao item 1.1 'g' (peça 115) , relativo a penalidades, explica que o processo de aplicação de penalidade ao Conbat teve início em 12/11/2014 e, após contestações e esclarecimentos, resultou na aplicação de multa, por meio da Fatura n. 1800033777, com vencimento em 17/2/2105. Contudo, a multa não foi paga, já que aquele Consórcio ingressou com ação judicial em relação a esta questão e o processo se encontra ainda em discussão.
No tocante à previsão para encerramento do Contrato 18.869/2008 (item 1.1 'h') , Furnas afirma que ele está judicializado, sendo que sua data de vigência já expirou e o objeto se encontra concluído.
Cabe mencionar que as explicações trazidas para cada um dos itens do ofício foram acompanhadas de documentação que procura suportar as respostas de Furnas (correspondências trocadas entre Furnas e o Conbat, Notas Técnicas, documentos de cobrança etc. - juntados como Itens não digitalizáveis à peça 120) .
I.2. Análise:
O item 9.1 do Acórdão 2157/2013-TCU-Plenário determinou o acompanhamento, no âmbito deste processo, das medidas adotadas por Furnas em relação aos aditamentos dos Contratos 17.967/2008 e 18.698/2008, atentando-se à extrapolação do limite previsto na Lei 8.666/1993.
A avaliação no tocante aos aditivos firmados no âmbito do Contrato 17.967/2008, posteriormente à fiscalização do ano de 2013, foram realizadas por meio das instruções às peças 42 e 78 destes autos. Contudo, as análises terminaram por se concentrar na legalidade e legitimidade dos valores adicionados pelo terceiro aditivo ao contrato, não abordando a questão da superação do limite legal. Como já abordado no 'Histórico' desta instrução, as questões envolvendo aquele aditivo foram tratadas na TCE sob número Processo 026.407/2015-9, onde o enfoque se deu sob o débito levantado. 
Portanto, restou ainda necessário, neste processo de acompanhamento, a avaliação quanto à superação do limite legal estabelecido pelo art. 65, § 1º da Lei 8.666/1993 tanto em relação ao Contrato 17.967/2008 quanto ao Contrato 18.698/2008.
I.2.1. Contrato 17.967/2008
Quanto ao Contrato 17.967/2008, já no Fiscobras 2013 foi apontado que o valor da avença passou de R$ 206.544.385,00 para R$ 252.037.493,54 (com a prolação dos dois primeiros aditivos) , o que representou um acréscimo de R$ 45.493.108,54, que corresponde a 22,03% do seu montante inicial (data-base dezembro/2007) . Contudo, com fundamento na metodologia utilizada nos Acórdão 2206/2006-TCU-Plenário, 872/2008-TCU-Plenário e 1.080/2008-TCU-Plenário (verificar se os limites tanto de supressões de serviços quanto para os acréscimos, de forma independente, foram extrapolados, ou seja, sem compensações entres os serviços acrescidos e suprimidos, e com base no valor inicial do contrato) , constatou-se percentual de acréscimo de 71,06% e de supressão de 49,03%, extrapolando, portanto, o limite máximo estabelecido no art. 65, §1º da Lei 8.666/1993.
Os pleitos relativos aos dois aditivos se deram, essencialmente, em função de alteração nas quantidades de serviços tanto para mais como para menos.
Já com a prolação do terceiro aditivo, o valor do contrato passou de R$ 206.544.385,00 para R$ 298.986.019,69, ou seja, um acréscimo de 44,76% em relação ao inicial da avença, independentemente de considerar a metodologia preconizada nos Acórdãos supracitados. 
O montante acrescido pelo 3º TA, diferentemente dos seus antecessores, não envolveu, em sua grande maioria, acréscimo e supressão de quantidades de serviços, mas sim pagamento por improdutividade de mão de obra e equipamentos, remobilização de equipamentos, custos adicionais com encargos social, custos adicionais de replanejamento etc. (peça 24) . Assim, praticamente a totalidade dos R$ 46.948.526,15 incluídos por este aditivo (ou 98,5%) não poderia ser enquadrada nos cálculos de acréscimos e supressões realizada para os dois primeiros aditamentos, com base nos mencionados Acórdãos. 
No tocante ao 1º e 2º aditivos, restou evidenciada a extrapolação ao limite máximo estabelecido pelo art. 65, § 1º da Lei 8.666/1993, utilizando-se da metodologia aplicada, o que caracterizaria irregularidade passível de apuração das responsabilidades e apenação por parte deste Tribunal, caso as defesas apresentadas não fossem capazes de afastar os ilícitos cometidos, além de outras consequências administrativas e judiciais relacionadas ao próprio contrato.
Há que se sopesar, entretanto, que em relação a esses dois primeiros aditivos, caso não seja aplicado o entendimento firmado pelo Tribunal, o percentual de aumento em relação ao valor inicial do contrato seria de 22,03%, não ultrapassando os 25% previstos na Lei de Licitações e Contratos.
Vale lembrar que, além da determinação para acompanhamento das medidas adotadas em relação aos aditamentos dos Contratos 17.967/2008 e 18.698/2008, atentando-se à extrapolação do limite previsto na Lei 8.666/1993 (mencionada no início desta análise) , o Acórdão 2157/2013-TCU-Plenário, também trouxe a seguinte ciência à Furnas:
9.2. dar ciência a Furnas Centrais Elétricas de que o entendimento dominante neste Tribunal é de que as alterações contratuais, limitadas no presente caso ao percentual de 25% previsto no art. 65, § 1°, da Lei 8.666/1993, não comportam compensação entre acréscimos e supressões para observância do limite;
Em que pesem decisões anteriores deste Tribunal já apontarem nesta direção, a Estatal foi oficialmente cientificada acerca deste entendimento após a prolação do segundo aditivo ao contrato, por meio do Ofício 0600/2013-TCU/SecobEnerg, de 19/8/2013 (peça 62 do TC Processo 009.058/2013-3) , recebido em 11/9/2013 (peça 69 do TC Processo 009.058/2013-3) .
O Acórdão 3105/2013-TCU-Plenário, respondendo a Consulta formulada pelo Ministro dos Transportes à época, decidiu por:
9.1. conhecer da consulta;
9.2. no mérito, responder ao consulente que:
9.2.1. é juridicamente viável a compensação entre o conjunto de acréscimos e supressões ao objeto dos contratos referentes a obras de infraestrutura celebrados antes do trânsito em julgado do Acórdão 749/2010-TCU-Plenário por órgãos e entidades vinculados ao Ministério dos Transportes;
9.2.2. os aditivos que vierem a ser celebrados nos casos abrangidos pela solução temporária e intertemporal acima indicada deverão ser justificados quanto à pertinência e conformidade às características e diretrizes fundamentais estabelecidas no projeto básico, devendo aditivos e justificativas serem registrados nos respectivos processos administrativos, estando, assim, disponíveis à fiscalização dos órgãos de controle;
9.2.3. os órgãos e as entidades vinculados ao Ministério dos Transportes devem, nas contratações ocorridas a partir da data do trânsito em julgado do Acórdão 749/2010-TCU-Plenário, passar a considerar, para efeito de observância dos limites de alterações contratuais previstos no art. 65 da Lei nº 8.666/1993, as reduções ou supressões de quantitativos de forma isolada, ou seja, o conjunto de reduções e o conjunto de acréscimos devem ser sempre calculados sobre o valor original do contrato, aplicando-se a cada um destes conjuntos, individualmente e sem nenhum tipo de compensação entre eles, os limites de alteração estabelecidos no dispositivo legal;
9.3. dar ciência desta deliberação ao consulente; (destaques nossos) 
A data do trânsito em julgado do Acórdão 749/2010-TCU-Plenário se deu em 9/4/2012, de acordo com o despacho decisório do Ministro Walton Alencar Rodrigues, no âmbito do TC 14.188/2014-7, datado de 14/07/2014.
Já o Acórdão 1536/2016-TCU-Plenário, em resposta à Consulta formulada pelo Ministro da Integração Nacional, acerca do mesmo tema, trouxe decisão no seguinte sentido:
9.1. conhecer da consulta para, no mérito, com base nas razões de decidir que fundamentaram os entendimentos firmados nos Acórdãos 2.819/2011, 2.681/2013, 3.105/2013 e 1.160/2014, todos do Plenário, responder ao consulente que:
9.1.1. a jurisprudência deste Tribunal é pacífica no sentido de entender, como regra geral, para atendimento dos limites definidos no art. 65, §§ 1º e 2º, da Lei 8.666/1993, que os acréscimos ou supressões nos montantes dos ajustes firmados pelos órgãos e pelas entidades da Administração Pública devem ser considerados de forma isolada, sendo calculados sobre o valor original do contrato, vedada a compensação entre seus valores;
9.1.2. a modulação admitida no Acórdão 2681/2013-TCU-Plenário não pode ser generalizada a fim de se estender a todo e qualquer contrato de obra de infraestrutura hídrica firmado em decorrência de Termo de Compromisso assinado com o Ministério da Integração Nacional, eis que nem todos os contratos apresentam as mesmas peculiaridades que conduziram o Tribunal naquela decisão;
9.1.3. é juridicamente viável a compensação entre o conjunto de acréscimos e de supressões no caso de empreendimentos de grande relevância socioeconômica do setor de infraestrutura hídrica que integrem Termo de Compromisso pactuado com o Ministério da Integração Nacional, desde que o contrato tenha sido firmado antes da data de publicação do Acórdão 2059/2013-TCU-Plenário e as alterações sejam necessárias para a conclusão do objeto, sem que impliquem seu desvirtuamento, observada a supremacia do interesse público e demais princípios que regem a Administração Pública;
9.1.4. as circunstâncias que comprovem o enquadramento de cada caso à solução temporária indicada no subitem anterior deverão constar dos processos administrativos relativos aos aditivos, que também devem apresentar as justificativas quanto à pertinência da alteração, os elementos técnicos que demonstrem não estar sendo desvirtuadas as características fundamentais estabelecidas no projeto básico do empreendimento e o atendimento ao disposto nos arts. 14 e 15 do Decreto 7.983/2013;
9.2. dar ciência desta deliberação ao consulente; (destaques nossos) 
O Acórdão 2059/2013-TCU-Plenário deu ciência ao Ministério da Integração Nacional sobre o entendimento deste Tribunal acerca dos limites de aditamento previsto na Lei 8.666/1993, nos seguintes termos:
9.2. dar ciência ao Ministério da Integração Nacional sobre a impropriedade 'acréscimos e supressões em percentual ao legalmente permitido', identificada nos Contratos 45/2007-MI e 25/2008-MI, informando que os limites de aditamento estabelecidos no art. 65, inciso II, § 1º, da Lei nº 8.666/93 devem considerar a vedação da compensação entre acréscimos e supressões de serviços, consoante a jurisprudência deste Tribunal, consubstanciada, por exemplo, pelos Acórdãos nº 749/2010, 1.599/2010, 2.819/2011 e 2.530/2011, todos do Plenário;
Importante mencionar que o Ministro-Relator Raimundo Carreiro, no Voto que acompanhou o citado Acórdão, considerando que os atos que ensejaram a prolação dos aditamentos foram praticados à luz da Portaria MI nº 811/2011, que facultava a utilização de metodologia distinta da consagrada pelo TCU, bem como o fato de que alguns aditivos que contribuíram para a extrapolação dos limites legais (aumentando ou diminuindo os valores inicialmente contratados) foram firmados quando o entendimento sobre a questão estava em processo de consolidação no âmbito do TCU, entendeu suficiente que o Ministério da Integração Nacional fosse cientificado deste fato, a fim de evitar a sua repetição no futuro.
Apesar de não se ter notícia de Consulta formalizada pelo Ministério de Minas e Energia acerca deste tema, observa-se que Furnas tomou conhecimento sobre o entendimento deste Tribunal em 11/9/2013, quando foi encaminhada cópia do Acórdão 2157/2013-TCU-Plenário, conforme mencionado anteriormente.
O que se depreende das decisões anteriormente apresentadas é que os órgãos envolvidos deveriam passar a observar o entendimento do Tribunal a partir das datas em que tomaram conhecimento formalmente das decisões (incluindo-se os casos em que não cabia mais recursos, quando manejados) .
Vale, ainda, trazer reflexão consubstanciada no Voto do Ministro Bruno Dantas que acompanhou a Consulta que levou à prolação do Acórdão 1536/2016-TCU-Plenário, após trazer um histórico das decisões do Tribunal quanto ao tema:
Considerando válido o histórico institucional construído pelo reiterado posicionamento do Tribunal diante de casos similares, a solução mais adequada para a presente consulta deve passar pela identificação de uma racionalidade coerente entre as decisões mencionadas.
A análise do núcleo essencial dos precedentes supracitados revela ratio decidendi comum e, também por essa razão, transcendente dos casos particulares para alcançar situações semelhantes.
Diante de contratos celebrados anteriormente às deliberações paradigma, referentes a empreendimentos de indiscutível relevância econômica e social e que estavam em plena vigência, o TCU admitiu a compensação entre acréscimos e supressões na pactuação de aditivos que, sem desnaturar o objeto licitado, eram imprescindíveis para a conclusão da obra, reduzindo riscos e impactos de atrasos e prejuízos decorrentes de paralisações. Com a solução adotada, conciliatória do princípio da legalidade e da supremacia do interesse público, intentava-se evitar que 'o rigor da lei, em sua literalidade, viesse a contrapor-se ao interesse público primário de continuidade de serviços importantes'.
Creio que não seja necessário estender-me sobre a relevância de empreendimentos de infraestrutura hídrica, a exemplo da construção ou da recuperação de adutoras e canais de grande magnitude, e no prejuízo que pode causar a paralisação de suas obras.
Assim, considerando razoável exigir que dois suportes fáticos idênticos recebam a aplicação da mesma norma jurídica, interpretada da mesma forma, julgo adequado que os gestores do Ministério da Integração Nacional possam admitir a referida compensação quando estiverem diante de contratos que se enquadrem nas mesmas circunstâncias e a solução adotada seguramente favorecer o interesse público.
Conforme alertado nos demais casos, vale frisar que esse entendimento não possibilita a realização de modificações que intentem desfigurar os objetos licitados, em claro prejuízo aos princípios que regem a licitação. Ademais, os aditivos devem observar as regras relativas à adoção de preços de mercado e à vedação quanto à ocorrência de jogo de planilha, positivadas há anos em diversas Leis de Diretrizes Orçamentárias e, mais recentemente, no Decreto 7.983/2013 (arts. 14 e 15) .
Evidentemente, a demonstração de que estão presentes as circunstâncias excepcionais para a realização de aditivos nessa condição deverão constar dos respectivos processos administrativos que lhes dão fundamento, pois, como muito bem colocado pelo Ministro Walton Alencar Rodrigues, tal flexibilização 'não significa salvo conduto para que a unidade jurisdicionada, a seu talante, promova alterações dos contratos ativos que venham desvirtuar os respectivos objetos e solapar os princípios que regem a licitação pública'.
Não há como negar a importância de empreendimentos de geração de energia elétrica para o desenvolvimento de um país, ainda mais considerando advir de fonte renovável, como de uma hidrelétrica.
Caso fosse necessária, no momento em que se identificou a irregularidade envolvendo a extrapolação dos limites legais com fundamento no entendimento defendido por esta Corte de Contas, sem um prévio conhecimento de Furnas acerca desse, a sua aplicação ao contrato em tela, poderia, entre outras medidas, causar a paralisação do empreendimento para que fosse realizada nova licitação.
Além do prejuízo para o Sistema Interligado Nacional, que não poderia contar com a energia deste empreendimento por um tempo maior do que o verificado na sua consecução (que já apresentava atrasos em relação ao cronograma inicial) , haveria também um prejuízo à Furnas que teria que comprar energia no mercado para suprir os seus contratos firmados no ambiente regulado.
 Também não se vislumbrou uma desfiguração completa do objeto com a prolação desses dois aditivos. No Fiscobras de 2013, uma avaliação com enfoque no aspecto material, não constatou indícios de irregularidades nos aditivos no que tange ao mérito de sua concessão, apesar da extrapolação do limite legal ora em análise (peça 52 do TC Processo 009.058/2013-3) .
Portanto, em que pese a irregularidade constatada, é possível, para este caso concreto, de forma excepcional, estender os entendimentos preconizados pelas decisões acima apresentadas, deixando-se de apurar as responsabilidades dos gestores envolvidos.
Uma vez que Furnas já foi cientificada acerca do entendimento do Tribunal sobre o tema, julga-se pertinente que seja dado conhecimento àquela Estatal e ao Grupo Eletrobras do teor do Acórdão 1536/2016-TCU-Plenário, para que observem as condições estabelecidas naquela decisão.
Na época da fiscalização em 2013 já estavam em trâmite os pleitos relativos ao terceiro aditamento ao Contrato 17.967/2008, que terminou por ser firmado em 2/12/2013 (peça 24) . Como já comentado, diferentemente dos dois primeiros aditivos, o terceiro (e último) teve como foco principal ressarcir a CCCC de custos incorridos por improdutividade de mão de obra e equipamentos, remobilização de equipamentos, custos adicionais com encargos sociais, custos adicionais de replanejamento etc.
As discussões acerca deste aditivo se iniciaram no âmbito deste acompanhamento e foram levadas à TCE Processo 026.407/2015-9. Naquele processo, após a análise das defesas apresentadas, conclui-se que os argumentos e documentos trazidos aos autos foram suficientes para comprovar que os atrasos que oneraram a obra não poderiam ser imputados à CCCC. Alguns fatores que causaram atrasos, principalmente aqueles decorrentes da emissão de projeto e fornecimento de insumos, seriam de responsabilidade de Furnas. Outros, como obtenção de licenças ambientais e questões fundiárias, apesar de a responsabilidade contratual recair sobre a contratante, se delongaram mais do que o previsto e não poderiam ser atribuíveis unicamente à estatal, uma vez que envolveu a participação de outros órgãos, como Ibama e Incra, que contribuíram, de certa maneira, para os atrasos verificados. Determinadas situações foram de fato imprevisíveis, a exemplo da invasão da margem direita da barragem pelos assentados, restrições orçamentárias determinadas pela Eletrobras e greve do Ibama, não podendo imputar tais atrasos à Furnas.
A Ministra-Relatora, no Voto condutor do Acórdão 582/2019-TCU-Plenário, ao delinear o histórico de apontamentos de fiscalizações anteriores realizadas pelo Tribunal no empreendimento e avaliar as questões envolvendo o terceiro aditamento, anotou que:
21.	 Isso permite denotar que a conjuntura vivenciada à época, aliada à complexidade de obras dessa natureza, entre outras causas, levou os gestores a buscar soluções após o início do contrato para contornar os problemas surgidos sem seguir, por vezes, as formalidades necessárias.
22.	 Corrobora essa constatação o fato de que, para alguns fatores que originaram atrasos no empreendimento, não foi comprovado objetivamente o real impacto na produtividade da mão de obra e dos equipamentos, em termos de frentes de serviços que foram diretamente afetadas e seus reflexos no cronograma, por meio de confronto das situações com os registros constantes dos relatórios de progresso e diários de obras, como pretendido nas diligências que precederam a instauração desta tomada de contas especial e nas citações realizadas, à vista das disposições da cláusula 43.4 do contrato .
23.	 Não obstante isso, diante do cenário delineado, e considerando que a unidade técnica verificou a inexistência de culpa comprovada da CCCC nos atrasos e a razoabilidade da maioria dos critérios adotados para a concessão do ressarcimento advindos das improdutividades que foi objeto do terceiro aditivo, concluo que, de fato, é possível acatar a maior parte das alegações de defesa formuladas, sem prejuízo de cientificar a estatal sobre a necessidade de observar a recomendação a que se refere o item 319 da instrução, de modo a evitar a repetição de falhas semelhantes.
Percebe-se, assim, que não restou configurada a culpa comprovada da CCCC nos atrasos ocorridos no empreendimento e que geraram os valores que foram cobertos pelo 3º TA. Em que pese os valores incluídos por este último aditivo terem superado os 25% estabelecidos pelo art. 65, § 1º da Lei 8.666/1993, a prolação deste fundamentou-se no art. 65, inciso II, alínea 'd' do mesmo diploma legal. Ou seja, buscou-se restabelecer o equilíbrio econômico-financeiro do contrato, em razão da ocorrência de 'fatos imprevisíveis, ou previsíveis porém de consequências incalculáveis, retardadores ou impeditivos da execução do ajustado, ou, ainda, em caso de força maior, caso fortuito ou fato do príncipe, configurando álea econômica extraordinária e extracontratual.'. 
O parecer jurídico de Furnas acerca deste aditivo enfrentou essa questão e, com base nas Notas Técnicas produzidas pelos gestores do empreendimento, da consultoria contratada para apoiar a Estatal na avalição dos pleitos da CCCC e na legislação e doutrina sobre o tema, entendeu cabível a prolação do aditamento, inclusive quanto à extrapolação do limite estabelecido pelo art. 65, § 1º da Lei 8.666/1993 (peça 31) .
Este Tribunal, por meio da Decisão 215/1999, estabeleceu os critérios para, de forma excepcional, que os limites estabelecidos na Lei 8.666/1993 fossem ultrapassados, nos seguintes termos:
b) nas hipóteses de alterações contratuais consensuais, qualitativas e excepcionalíssimas de contratos de obras e serviços, é facultado à Administração ultrapassar os limites aludidos no item anterior, observados os princípios da finalidade, da razoabilidade e da proporcionalidade, além dos direitos patrimoniais do contratante privado, desde que satisfeitos cumulativamente os seguintes pressupostos:
I - não acarretar para a Administração encargos contratuais superiores aos oriundos de uma eventual rescisão contratual por razões de interesse público, acrescidos aos custos da elaboração de um novo procedimento licitatório;
II - não possibilitar a inexecução contratual, à vista do nível de capacidade técnica e econômico-financeira do contratado;
III - decorrer de fatos supervenientes que impliquem em dificuldades não previstas ou imprevisíveis por ocasião da contratação inicial;
IV - não ocasionar a transfiguração do objeto originalmente contratado em outro de natureza e propósito diversos;
V - ser necessárias à completa execução do objeto original do contrato, à otimização do cronograma de execução e à antecipação dos benefícios sociais e econômicos decorrentes;
VI - demonstrar-se - na motivação do ato que autorizar o aditamento contratual que extrapole os limites legais mencionados na alínea 'a', supra - que as conseqüências da outra alternativa (a rescisão contratual, seguida de nova licitação e contratação) importam sacrifício insuportável ao interesse público primário (interesse coletivo) a ser atendido pela obra ou serviço, ou seja gravíssimas a esse interesse; inclusive quanto à sua urgência e emergência;
Apesar de se tratar de uma alteração consensual, não se vislumbra o terceiro aditamento como uma alteração qualitativa, nos termos do art. 65, inciso I, alínea 'a' da Lei 8.666/1993, por se tratar, em grande parte, de ressarcimento por horas ociosas de equipamentos e mão de obra, visando reequilibrar a equação econômico-financeira do contrato (art. 65, inciso II, alínea 'd') . 
Contudo, é possível enquadrar os princípios e a maior parte dos pressupostos acima mencionados (I a V) no aditamento firmado, mesmo que os atos que autorizaram o aditivo (a exemplo do parecer jurídico (peça 31) e da Proposta de Resolução de Diretoria PRD n. DE.154.2013, de 25/11/2013 (peça 33) ) não tivessem realizado a demonstração exigida pelo inciso VI. A decisão, entretanto, demanda que todos os pressupostos sejam satisfeitos de forma cumulativa.
Em que pese não haver uma jurisprudência consolidada sobre o tema, devendo-se avaliar a situação particular de cada caso concreto, este Tribunal tem se inclinado ao entendimento de que, embora irregular, se o objeto do aditivo fora executado não haveria dano ao Erário, tendo em vista a possibilidade de enriquecimento ilícito da Administração, conforme se depreende de trecho do Voto condutor do Acórdão 51/2018-TCU-Plenário, do Ministro Augusto Sherman:
11.Muito embora a aditivação do contrato em percentual superior a 25% seja considerada irregularidade grave, por infringência direta a Lei de Licitações, o que, em princípio, implicaria a nulidade do ato e de suas consequências jurídicas, a jurisprudência desta Casa tem-se fixado no sentido de que tendo o objeto do aditivo sido executado não há dano, tendo em vista a possibilidade de enriquecimento ilícito da Administração. No presente caso, não há indicação de que os serviços adicionais não teriam sido executados, mesmo no caso das notas fiscais não atestadas, pois não há outros elementos que corroborem essa conclusão.
12.Por essas razões, entendo que as irregularidades em questão devem ser objeto de audiência, e não de citação dos responsáveis, conforme proposto, nem necessidade de eventual conversão desse processo em tomada de contas especial.
Dessa passagem se produziu o seguinte Enunciado:
Embora a celebração de aditivo em percentual superior a 25% do valor original do contrato seja irregularidade grave, por infringência direta à Lei 8.666/1993, o que deveria implicar a nulidade do ato e de suas consequências jurídicas, não há dano se o objeto do aditivo tiver sido executado adequadamente, sob pena de enriquecimento ilícito da Administração.
Poder-se-ia aventar a realização de audiência dos responsáveis pela aprovação do aditivo que superou tal limite. No entanto, em que pese poder recair parcela da culpa em Furnas pelos atrasos ocasionados, uma outra série de fatores (conforme tratado no TC Processo 026.407/2015-9 e apontado resumidamente no parágrafo 58 desta instrução) que não poderiam ser imputados à Estatal, também concorreram para retardar a conclusão das obras. 
Além de não poder se imputar toda a responsabilidade pelo atraso à Furnas, considerando: a complexidade do empreendimento; a atuação diligente dos gestores para examinar os pleitos da CCCC no que concerne ao terceiro aditivo, inclusive contratando empresa de consultoria técnica para apoiá-la acerca dos méritos dos pedidos, com uma avaliação independente; a ausência de sobrepreço no contrato (analisado no âmbito do TC Processo 010.285/2008-8) e a razoabilidade dos cálculos efetuados para a concessão do 3º TA (examinado no TC Processo 026.407/2015-9) , o que reduziria a probabilidade de dano face aos valores adicionados por meio dos aditivos; as ponderações do MPjTCU acerca da boa-fé dos responsáveis acostada no seu parecer à peça 188 do TC Processo 026.407/2015-9; e o previsto no art. 22 do Decreto-Lei 4.657/1942 (Lei de Introdução às Normas do Direito Brasileiro - LINDB) , incluído pela Lei 13.655/2018, que estabelece que as dificuldades reais do gestor devem ser consideradas na interpretação de normas sobre gestão pública (caput) , e as circunstâncias práticas envoltas à ação do agente público ponderadas em decisão sobre regularidade de conduta ou validade de ato ou contrato, entre outros instrumentos (§ 1º) ; vislumbra-se, neste caso concreto, que a situação que cercava os gestores e os atos por eles praticados podem servir de atenuantes para a irregularidade cometida, não cabendo se avançar na apuração das suas responsabilidades neste acompanhamento em razão da extrapolação do limite legal.
I.2.2. Contrato 18.698/2008
Já no curso desta análise, considerou-se necessário atualizar algumas informações dos Ofícios anteriormente encaminhados e respondidos nos anos de 2015 e 2017 (peças 96, 120 e 121) . Assim, foi encaminhado mensagem eletrônica à Furnas solicitando esses dados (peça 126) . As respostas da Estatal (peça 127) serão incorporadas ao longo do exame a seguir empreendido.
Pelas informações prestadas por Furnas, tanto na diligência efetuada no ano de 2015 como em 2017 e na resposta ao email, não havia mais aditivos ao Contrato 18.698/2008 posterior ao terceiro aditamento. Assim, não foram firmados novos aditivos após a fiscalização do ano de 2013. Por consequência, o limite fixado pelo art. 65, § 1º da Lei 8.666/1993 não foi extrapolado.
Pela resposta ao item 1.1 'b' do Ofício 021/2017-TCU/SeinfraElétrica (peça 115) , relativo à execução físico-financeira, verifica-se que o objeto se encontrava plenamente executado em termos físicos, restando uma parcela de R$ 134.550,00 (em valores originais) não reconhecida por Furnas, o que representava uma execução financeira da ordem de 99,9%. 
Contudo, por meio de resposta ao email enviado, Furnas informou que o valor que se encontrava pendente foi pago em 9/8/2018 por força de decisão judicial, no curso do processo n. 230268-26.2015.8.19.0001, determinando que a Estatal se abstivesse de reter os créditos que o Conbat teria a receber em razão da multa objeto da lide, eliminando, assim, o impasse que existia. Portanto, pelas informações prestadas, conclui-se que o objeto já se encontra pronto e os valores até então previstos em contrato plenamente quitados.
Em relação ao item 1.1 'c' (peça 115) , questionamento sobre atrasos, Furnas explica que o atraso entre as datas de 30/5/2013 para a UG1 e de 30/6/2013 para a UG2, redefinidas pelo terceiro Termo Aditivo ao contrato, se deu por conta de algumas divergências entre Furnas e Cemig quanto à aprovação de projetos relativos aos painéis de proteção, controle e supervisão do Bay de Conexão da SE Paracatu. 
Devido a essas divergências, as datas foram alteradas para 26/10/2013 e 26/11/2013. Contudo, essas também não foram cumpridas pelo Conbat, impulsionando Furnas a iniciar o processo de aplicação de penalidades à contatada. Esta, entretanto, ingressou com ação no judiciário contra o intento de Furnas e essa questão continua em discussão naquela seara.
Compulsando a Nota Técnica GEE.E.012.2013 (Itens não digitalizáveis à peça 120) , observa-se que Furnas, apesar de reconhecer a sua parcela de culpa pelos atrasos na aprovação dos projetos relativos ao Bay de Conexão da SE Paracatu, ressalta que os atrasos verificados na montagem eletromecânica das unidades geradoras e na construção da linha de transmissão não foram causadas por qualquer restrição imposta pela Estatal, mas sim por problemas de próprio gerenciamento do Conbat. 
Mesmo assim, por assumir parcela da culpa, produziu a referida Nota Técnica sugerindo a elaboração de um aditivo para postergar as datas de entrada em operação das unidades geradoras para 26/10/2013 e 26/11/2013. Essas unidades, entretanto, só entraram em operação em 28/3/2014 e 30/4/2014, respectivamente.
Furnas efetuou a primeira notificação ao Conbat acerca do não cumprimento dos prazos apenas em 29/4/2014, por meio da correspondência AGC.E.E.365.2014 (Itens não digitalizáveis à peça 120) . 
O processo formal de aplicação da multa, contudo, se iniciou em 12/11/2014, com o envio da carta DE.E.068.2014. Após contestações e esclarecimentos, houve a aplicação de multa no valor de R$ 13.795.781,72, por meio da Fatura n. 1800033777, com vencimento em 17/2/2105. Entretanto, a multa não foi paga, já que o Conbat ingressou com ação judicial e o processo se encontra ainda em discussão (ver diversos documentos nos Itens não digitalizáveis à peça 120, em resposta ao item 1.1 'g') .
Apesar da relativa demora para notificar o Consórcio pelo não cumprimento dos prazos acordados para entrada em operação das UG1 e UG2 (mesmo que ainda não formalizados por meio de aditivo) e dar início ao processo de aplicação da multa, considera-se que a Estatal tomou as providências previstas em contrato para penalizar a contratada pelos atrasos causados.
Em resposta ao item 1.1 'd' (peça 115) , atinente a novos pleitos do Consórcio, Furnas esclarece que não há pleitos em análise ou negociação, uma vez que as que existiam foram interrompidas quando o Conbat ajuizou ação contra a Estatal, sendo que estes estariam em discussão naquela seara. 
Em resposta ao email solicitando atualização de informações (peça 127) , a Estatal reafirma que todos os pleitos estão sendo discutidos nos autos do processo judicial n. 230368-26-2015.8.19.0001 e que este ainda se encontra em andamento. Acrescenta que no âmbito daquele processo foram contratadas perícias técnica e econômico-financeira, sendo que o laudo técnico já fora concluído (peça 128) e a perícia econômico-financeira está em andamento.
Considerando que o processo relativamente à multa e aos pleitos se encontra em andamento, não cabe, neste momento, qualquer atuação deste Tribunal, a não ser determinar àquela sociedade de economia mista que encaminhe, ao final do processo em questão, o mérito decido pelas vias judiciais e as consequências sobre o Contrato 18.869/2008, inclusive quanto à prolação de novos aditivos e/ou pagamentos devidos pelas partes. 
No tocante ao item 1.1 'e' (peça 115) , questionamento sobre a fase de contratação, a Estatal informou que foram convidados cinco fornecedores para reuniões com a EDP e Furnas: Voith Siemens, Alstom, VA Tech, Impsa e GE Hydro (correspondências encaminhadas para cada uma delas nos Itens não digitalizáveis à peça 120) . De acordo com a resposta de Furnas (peça 120, p. 2) , foram realizadas reuniões com essas empresas, levando-se em conta os 'critérios para seleção dos fornecedores' elencados na Ata de Reunião ACS.T.011.2005, e registradas em atas de reunião (estas atas, contudo, não foram encaminhadas) .
Das empresas entrevistadas, foram selecionadas duas para apresentar proposta para cada um dos empreendimentos vislumbrados pela parceria entre EDP e Furnas (AHE Ipueiras, AHE Simplício, AHE Paulistas (atual Batalha) e AHE Mirador) e selecionadas de acordo com os motivos explicitados na Ata de Reunião ACS.T.013.2005. Furnas explicitou na sua resposta que a VA Tech foi escolhida por ter apresentado menor proposta que a Impsa (R$ 115 milhões contra R$ 134 milhões, respectivamente) . Entretanto, não foram encaminhados os documentos com as propostas de cada empresa.
Com a desistência da EDP de participar do Leilão, o Conselho de Administração de Furnas aprovou a sua participação isolada, conforme RCA n. 006/300, sendo firmado Pré-Contrato com a VA Tech em 15/12/2005, com fundamento no art. 32 da Lei 9.074/1995, e, posteriormente, em em 6/4/2009, o Contrato 18.698/2008 com o Conbat, formado pelas empresas Andritz (empresa que adquiriu a VA Tech) e IESA, pelos mesmos R$ 115 milhões definidos no Pré-Contrato.
Não se vislumbra, à princípio, como base nas informações prestadas e acostadas aos autos, irregularidades cometidas por Furnas juntamente com a EDP (parceira do negócio à época) nas etapas que precederam à pré-contratação da empresa VA Tech, nem a sua efetiva contratação. 
Importante mencionar que caso Furnas tivesse optado pela Impsa, é muito provável que tivesse maiores prejuízos no empreendimento em questão, já que, como é fato amplamente conhecido (inclusive relatados em outras fiscalizações realizadas por este Tribunal) , essa empresa solicitou recuperação judicial e deixou de cumprir diversos contratos firmados (não devolvendo valores recebidos em adiantamento e não concluindo serviços contratados) , assim como ocorreu no caso da AHE Simplício e outras obras contratadas pela própria Estatal e empresas do Grupo Eletrobras.
Em relação ao item 1.1 'f' (peça 115) , sobre variação na conta 13 do orçamento, Furnas explica que a planilha OPE (Orçamento Padrão Eletrobras) que fez parte do Estudo de Viabilidade foi elaborado com base no item 2.6 das 'Instruções para Estudos de Viabilidade' da Eletrobras, por meio de consulta a banco de dados e por estimativa de pesos dos equipamentos, aplicando-se ábacos.
Destaca que o Contrato 18.689/2008 abarca todos os equipamentos eletromecânicos da UHE Batalha, distribuídos não só na conta 13 do OPE, mas também nas contas 12, 14 e 15, além da implantação da subestação da usina, da LT e do Bay de Conexão na Subestação de Paracatu. Defende, ao final, que não haveria correlação entre os valores inseridos nos Estudos de Viabilidade e aqueles efetivamente realizados.
A conta 13 do OPE apresenta os custos previstos para fornecimento das Turbinas e Geradores no valor total de R$ 33.738.060,00 (data-base outubro/2004) - Peça 125, p. 5. Em que pese a diferença que pode ser gerada por conta das datas-base (de um ano e um mês) , esse valor se distancia bastante dos R$ 115 milhões contratados com o Conbat (data-base novembro/2005) .
Mesmo que sejam somados os montantes relativos a equipamentos na conta 12 do OPE (R$ 20.475.644,20) , na conta 14 (R$ 259.610,00) e na conta 15 (R$ 1.307.000,00) , obter-se-ia R$ 55.780.314,20. Apenas a título de simulação (pois a cláusula de reajuste prevista no Contrato 18.689/2008 é constituída de uma cesta de 10 índices com pesos diversos - peça 23, p. 31) , se esse valor for atualizado pelo IPCA de outubro/2004 a novembro/2005 (correção de 1,074198) , ele passaria de R$ 55.780.314,20 para R$ 59.919.079,64, ainda distante dos R$ 115 milhões.
O EVTE menciona a necessidade da construção de uma subestação junto à usina e de uma linha de transmissão para fazer a ligação à subestação Paracatu 1, apresentado, inclusive, estudos de alternativas para essa ligação (peça 19, p. 169-175) do TC Processo 005.787/2011-4. Ao final da avalição escolhe aquela com menor custo global, cujo valor seria de R$ 17.300.000,00 (data-base outubro/2004) .
Contudo, a planilha OPE não traz custos específicos para as obras de implantação da SE junto à UHE Batalha, da LT e do Bay de conexão na SE Paracatu 1. Aliás, ela expressamente discrimina em nota, ao seu final, que esses custos não foram considerados na planilha (peça 125, p. 6) . O EVTE, entretanto, utiliza o custo total do OPE para avaliar a viabilidade do empreendimento (peça 19, p. 12 do TC Processo 005.787/2011-4) . Percebe-se, assim, que houve uma falha no estudo de viabilidade para a UHE Batalha, já que nem todos os custos necessários à implantação do empreendimento foram considerados. A questão envolvendo o estudo de viabilidade será melhor explorada no próximo tópico.
Vale lembrar que os valores utilizados como parâmetro para o cálculo da TIR no Plano de Negócios original que subsidiou a decisão de participação de Furnas no Leilão de Energia Nova 002 da Aneel, de dezembro/2005, teve como parâmetro os custos obtidos juntos aos fornecedores pré-contratados para cada um dos empreendimentos (peça 131) .
No caso da UHE Batalha (antiga AHE Paulistas) o valor para o fornecimento de equipamentos e montagem eletromecânica foi de R$ 115 milhões. Em que pese a falha cometida no EVTE no que tange a esse custo, o estudo que subsidiou a decisão de Furnas foi atualizado com as novas informações obtidas dos fornecedores. O que se observou na prática, é que os montantes relativos à parcela de construção civil firmado com a CCCC (já considerando o 3º aditivo) tiveram uma variação muito superior ao inicialmente firmado no Pré-Contrato (R$ 299 milhões contra R$ 145,5 milhões, respectivamente) . Situação que, até o momento, não se observou nas mesmas dimensões no contrato 18.698/2008, cujos valores passaram de R$ 115 milhões para R$ R$ 130,5 milhões. É possível que haja alguma variação a depender do resultado em curso no âmbito judicial provocado pelo Conbat.
Quanto ao item 1.1 'g' (peça 115) , atinente às penalidades, restou esclarecido em resposta ao item 1.1 'd' (inclusive a sua atualização) , que a multa ainda não foi quitada, pois encontra-se em discussão no âmbito judicial. Cabe apenas acrescentar que o valor inicialmente aplicado pela Estatal poderá sofrer alteração, já que a perícia técnica consignou no seu laudo que, apesar de existir culpa do Conbat nos atrasos para entrada em operação das UG1 e UG2, eles foram em dimensão líquida menor do que o inicialmente calculado por Furnas, considerando existir parcela da demora também imputável à Estatal (peça 129, p. 170-173) O laudo da perícia econômico-financeira é que irá definir os valores a serem pagos tanto em relação à multa aplicada por Furnas quanto aos pleitos do Conbat (peça 127, p. 3) .
Assim, o encaminhamento proposto para a resposta ao item 1.1 'd' se amolda ao presente caso.
Por fim, em relação ao item 1.1 'h' (peça 115) , atinente ao encerramento do contrato, a Estatal afirma que a sua vigência já expirou e o objeto se encontra concluído, sendo que pendências concernentes ao contrato estão em discussão no âmbito judicial. Comentários quanto a essas questões já foram realizadas anteriormente. 
II. Da viabilidade econômico-financeira do empreendimento
II.1. Elementos apresentados por Furnas (peças 96, 120 e 121) e pela Aneel (peça 122) 
Passando para a questão envolvendo a viabilidade econômico-financeira do empreendimento, foram encaminhados os documentos solicitados por meio das letras 'a' a 'h' do item 1.2 do Ofício 021/2017-TCU/SeinfraElétrica (peça 115) , que restaram juntados aos Itens não digitalizáveis à peça 120.
No tocante ao item 1.2 'i' (peça 115) , sobre suposta divergência entre documentos, a Estatal informou que não vislumbra correlação entre as condições originais apresentadas no Relatório de 17/12/2008 e na Nota Técnica GFI. 006.2015 com a Planilha OPE, já que esta consta do EVTE, conforme já discorrido no item 1.1 'f'. Afirma, ainda que, pelas mesmas razões, não é possível estabelecer relação com a Planilha OPE do Projeto Básico, uma vez que foi elaborada com as mesmas premissas da Planilha OPE do EVTE, atualizada monetariamente. Essas premissas foram mantidas, já que os itens das propostas recebidas não possuíam o mesmo nível de abertura da Planilha OPE.
A Estatal ainda encaminhou outros documentos relativos ao EVTE da UHE Batalha em adição ao atendimento ao Ofício 028/2017-TCU/SeinfraElétrica (peça 117) , de 21/2/2017, que restaram juntados à peça 121 (Itens não digitalizáveis) .
A Aneel também enviou documentos atinentes ao EVTE visando atender o item 1.1 do Ofício 029/2017-TCU/SeinfraElétrica (peça 116) , de 21/2/2017, acostados à peça 122 (Itens não digitalizáveis) .
II.2. Análise
Desde a fiscalização realizada no ano de 2011 (TC Processo 005.787/2011-4) que se verificou uma depreciação na Taxa Interno de Retorno do empreendimento, o que demandou, por meio do Acórdão 1665/2011-TCU-Plenário, a constituição deste Acompanhamento.
A atualização do Plano de Negócios encaminhada no ano de 2015 (peça 96) demonstrou que houve uma acentuada piora em relação à revisão do Plano de Negócios realizada no ano de 2011, chegando-se à seguinte conclusão (peça 96, p. 13) :
Com base nos valores contábeis realizados até a presente data e premissas apresentadas acima, a Taxa Interna de Retorno do empreendimento, no critério FCFE esperada é inexistente e o VPL descontado à taxa de 8,31 %1 é de R$ 955 milhões negativos.
A Tabela a seguir apresenta o comparativo entre as principais varáveis do negócio que foram atualizadas na revisão anterior do Plano de Negócio (Nota Técnica DPF.F 034.2011) e o ajuste do Plano objeto desta Nota Técnica.
 (tabela no original) 
Pela análise do Valor Presente Líquido (VPL) descontado à taxa de 8,31%, verifica-se desagregação de valor motivado principalmente pelo atraso da entrada em operação do empreendimento acarretando redução de receita e aumento de compra de energia no período compreendido entre 30.05.2013 até 17.05.2014.
Como se verifica, a desagregação de valor entre as duas versões de Plano de Negócio é explicada pela perda apurada em face da frustração das negociações com a ANEEL que objetivavam evitar penalizações pelo atraso na entrada em operação comercial da usina, que implicaram em custos muito maiores que os projetados quando da realização da Nota Técnica DPF.F 034.2011. (destaques nossos) 
Cenário semelhante restou consignado na última atualização encaminhada em março/2017, em que o VPL, descontado a uma taxa de 8,96%, ficou negativo em R$ 1.062 milhões. A degradação do valor em relação à atualização de 2015 decorreu, segundo a Nota GFI.F 001.2017 (peça 130) , de fatores como o aumento nos custos de operação e manutenção, inclusão de pagamento de prêmio de risco hidrológico e aumento de investimento.
Percebe-se, assim, a inviabilidade do negócio, que só fez piorar os seus indicadores desde o início da implantação.
Importante lembrar que problema semelhante foi detectado no AHE Simplício e que no âmbito do processo Processo 011.792/2010-8 foram realizadas as audiências dos Diretores de Construção e de Engenharia de Furnas à época, por terem coordenado o EVTE e por recomendarem a participação da empresa, de forma isolada, no leilão do AHE Simplício, subsidiando a decisão do Conselho de Administração da Estatal. 
Durante a análise das razões de justificativa (peça 126, p. 73-83 do TC Processo 011.792/2010-8) demonstrou-se a fragilidade dos estudos, bem como dos pareceres e relatórios (especialmente a superficialidade do Relatório Gerencial SG.T.I.305.2005 - peça 131) que subsidiaram a decisão da Estatal de ingressar no negócio. Foram destacados alguns pontos naquela análise que se amoldam ao presente caso, a exemplo de:
2.8. A empresa EDP - Energias Brasil S.A., que firmou parceria por meio de uma Sociedade de Propósito Específico (SPE) com Furnas, declinou da participação do leilão poucos dias antes da sua realização, e a ausência de concorrência para o AHE Simplício (em que Furnas participou isoladamente) seriam indicativos de que o negócio poderia não ser atrativo em razão das fragilidades dos estudos de viabilidade;
2.9. As deficiências do EVTE já haviam sido apontadas pelo TCU quando da apreciação do 1º, 2º e 3º estágios do Leilão de Energia Nova 002/2005-Aneel. O voto condutor do Acórdão 2013/2006-TCU-Plenário (relator, ministro Valmir Campelo) consignou, quanto ao 1º estágio do certame, 'a grande necessidade de aprimoramento dos Estudos de Viabilidade Técnica e Econômica com o objetivo de conferir maior transparência e credibilidade ao processo licitatório e a existência de várias ressalvas apontadas pela Sefid, especialmente acerca de questões técnicas e ambientais e da obtenção do valor Custo Marginal de Referência, um dos principais parâmetros balizadores do leilão';
2.10. A existência de riscos nos estudos de viabilidade (inclusive na sua atualização) que precisariam de uma melhor avaliação e tratamento, especialmente os geológicos. Além desse, outros riscos de natureza técnica e socioambientais, deveriam ser devidamente avaliados, a exemplo de problemas relacionados à obtenção de licenças ambientais, desapropriações e à relocação de ferrovias e estradas que poderiam impactar o adequado andamento das obras;
2.11. A aprovação do EVTE pela Aneel para o Leilão não significa que o empreendimento estaria isento de riscos; e
2.12. O Relatório Gerencial SG.T.305.2005, elaborado por Grupo de Trabalho da própria Estatal para estudar, avaliar e fornecer subsídios aos Diretores de Engenharia e de Construção para a definição de estratégias e ações necessárias para a participação no leilão, foi produzido em curto espaço de tempo e se mostrou bastante sucinto, não realizando uma análise aprofundada sobre cada um dos empreendimentos, especialmente quanto aos riscos envolvidos.
Nota-se, assim, a grande semelhança entre as fragilidades contidas nos estudos que antecederam a entrada de Furnas nos negócios em questão (AHE Simplício e UHE Batalha) - ambos sofreram com alterações significativas de quantitativos, principalmente em relação aos serviços envolvendo escavação e movimentação de terra e rocha, problemas com obtenção de licenças ambientais e desapropriações, além de fazerem parte dos mesmos relatórios e atos que sugeriram e aprovaram a decisão da Estatal de ofertar proposta no Leilão para esses empreendimentos.
Vale acrescentar, diante das novas informações trazidas aos autos pelas diligências promovidas, que na Ata de Reunião ACS.T.011.2005, de 19/8/2005, realizada entre Furnas e a EDP para tratar das atividades relativas a estruturação do modelo e estratégias para participação em conjunto no leilão da Aneel, já havia registro, como critério para a seleção dos construtores, da forma como seriam tratados os riscos às obras civis das UHEs Ipueiras, Simplício, Mirador e Paulistas, inclusive quanto aos riscos de incertezas geológicas, além de outros (peça 133, p. 5) .
Além disso, a empresa EDP registrou, na Ata de Reunião ACS.T.013.2005, de 7/10/2005, preocupação com o risco geológico do AHE Simplício e tomou a liberdade de contratar um consultor, especialista na área, para avaliar o caso (peça 134, p. 6) . Furnas assentiu à proposta e informou que designaria equipe da Estatal para acompanhar os estudos. O resultado deste trabalho, entretanto, não foi encaminhado. 
De qualquer sorte, a preocupação externada pela EDP próximo à realização do Leilão (em dezembro daquele ano) , demonstra que a empresa já vislumbrava incertezas geológicas em um dos empreendimentos que os parceiros almejavam apresentar proposta que poderia impactar no retorno esperado no negócio (situação inclusive que poderia ser extensíveis às demais UHEs, em face do pouco aprofundamento dos riscos associados a cada um deles nos estudos de viabilidade elaborados) .
Avaliando a documentação encaminhada pela Aneel em resposta à diligência efetuada por meio do Ofício 029/2017-TCU/SeinfraElétrica, é possível notar a existência de relatório enviado àquela Agência por Furnas informando acerca das alterações promovidas no projeto básico da UHE Batalha (peça 135) . Nesse documento, a projetista PCE ressalta que após as investigações adicionais efetuadas durante a elaboração do projeto básico foi confirmada a complexidade da geologia local. Já com o aprofundamento dos estudos para o projeto executivo, foram detectados parâmetros geotécnicos mais desfavoráveis do que aqueles utilizados na elaboração do EVTE e no projeto básico, o que demandou a reavaliação de todo o modelo geológico-estrutural.
Além disso, com o início das escavações houve um conhecimento mais amplo do maciço, o que obrigou ajustes nos taludes inicialmente projetados, 'tendo como consequência a necessidade de revisões na geometria das escavações a céu aberto, face às condições de estabilidade dos taludes.' (peça 135, p. 7) .
Verifica-se, assim, que o citado relatório apontava para problemas atinentes a geologia local, que implicou revisões desde a planilha original do EVTE e do pré-contrato firmado. A Aneel, ao avaliar o projeto básico encaminhado por Furnas, por meio da Nota Técnica n. 92/2008-SGH/Aneel, e aprovado pelo Despacho 3.358/2008-Aneel, não se aprofundou nestas questões, sugerindo apenas aprovar o projeto básico com as alterações efetuados, considerando que foram mantidas as características hidroenergéticas do empreendimento (peça 136) .
O exame realizado na instrução do processo do AHE Simplício concluiu pela existência de irregularidade e pela culpabilidade dos Diretores de Engenharia e de Construção, uma vez que aprovaram a participação de Furnas no leilão por meio da Resolução PRD n. DT/E.183A.2005 (peça 132) que serviu de subsídio para a deliberação do Conselho de Administração da Estatal, expondo a empresa a empreendimento potencialmente inviável sob o aspecto econômico-financeiro.
A Ministra-Relatora, entretanto, no Voto que conduziu o Acórdão 590/2017-TCU-Plenário, apesar de concordar com a existência de fragilidades no EVTE e de sua vinculação à expectativa de maus resultados do empreendimento, considerando que os defendentes não haviam coordenado o mencionado estudo, assumiram suas funções às vésperas do Leilão e recomendaram a participação de Furnas com base em relatório elaborado por grupo de trabalho para apoiá-los nesta decisão, entendeu que as justificativas deveriam ser aceitas. Ponderou, ainda, que 'os agentes públicos cuja conduta levou Furnas a participar de negócio com elevado e não mensurado risco foram os efetivos coordenadores do EVTE e aqueles que firmaram o relatório do grupo de trabalho; esses responsáveis, porém, não foram ouvidos.'.
Levou em consideração, também, que a conduta questionada nos ofícios de audiência foi a de 'ter coordenado os estudos de viabilidade econômico-financeira', que não teria sido praticada pelos então Diretores. 
Deixou, contudo, de propor a audiência dos efetivos coordenadores do EVTE e dos autores do Relatório Gerencial SG.T.305.2005, em face do 'elevado interstício temporal decorrido, uma vez que os fatos se deram há mais de dez anos.'.
Em que pese a irregularidade observada em relação ao EVTE e os relatórios elaborados para subsidiar a decisão das instâncias superiores de Furnas quanto a atratividade de cada negócio, considerado as ponderações da Ministra-Relatora em relação ao tempo decorrido de mais de dez anos entre os atos praticados e o momento atual, em que se buscaria identificar os reais responsáveis pela coordenação dos estudos para a realização de audiência, em conjunto com os gestores do grupo de trabalho que produziram o Relatório Gerencial SG.T.305.2005, percebe-se que a pretensão punitiva deste Tribunal quanto às irregularidades cometidas, que poderiam ensejar a aplicação de sanções, já se encontra prescrita, conforme entendimento firmado no Acórdão 1441/2016-TCU-Plenário.
Deixa-se, portanto, em semelhança ao ocorrido no TC Processo 011.792/2010-8, que apreciou fiscalização realizada na UHE Simplício, de propor audiência dos responsáveis pela irregularidade observada quanto às deficiências nos estudos e pareceres, que não avaliaram adequadamente os riscos envolvidos, e levaram Furnas a ingressar em empreendimento inviável sob o aspecto econômico-financeiro. Além disso, uma vez que já foi expedida recomendação no âmbito do TC Processo 011.792/2010-8, por meio do Acórdão 590/2017-TCU-Plenário, não caberia propor nova recomendação para situação semelhante. Resta apenas necessário dar ciência à Furnas acerca da irregularidade cometida, devendo observar o que já foi recomendado por meio daquela decisão (item 9.8) .
III. Da aplicação de penalidades pela Aneel à Furnas pelo descumprimento do cronograma de implantação da UHE Batalha
III.1. Elementos apresentados pela Aneel (peça 122 - Itens não digitalizáveis) 
A Aneel enviou toda a documentação requerida pelo Ofício de diligência 029/2017-TCU/SeinfraElétrica, de 21/2/2017, relativa à alteração do cronograma de implantação da UHE Batalha solicitado por Furnas àquela Agência, as quais serão analisadas a seguir, especialmente quanto à aplicação das penalidades e aos pedidos de prorrogação de prazo feitos pela Estatal.
III.2. Análise
A Aneel encaminhou, em atendimento ao item 1.2 'f' do mencionado ofício, cópia eletrônica do processo administrativo 48500.003409/2010-53 (peça 137) , instaurado com o objetivo de aplicar as penalidades cabíveis, previstas no Contrato de Concessão n. 002/2006-MME-UHE Batalha (peça 15 do TC Processo 005.787/2011-4) .
No processo em apreço foram analisados os argumentos apresentados por Furnas para o atraso na implantação do empreendimento, contudo esses não foram acatados, sendo aplicada uma multa no valor de R$ 44.073,13 (peça 137, p. 4-19) . A Estatal manejou os recursos possíveis no âmbito da Aneel, mas não logrou êxito em reverter a multa (peça 137, p. 52-63, p. 82-88 e p. 93-98) . Por fim, pagou o valor devido de R$ 45.484,46, com juros (peça 137, p. 91) , e o processo foi encerrado.
Após a aplicação da penalidade, a Aneel, por meio da Nota Técnica n. 100/2011-SGF/Aneel, analisou pedido de prorrogação de prazo feito por Furnas e concluiu que, como a empresa já havia sido apenada, restava necessário atualizar o cronograma de implantação da usina para o adequado acompanhamento, podendo, assim, o pedido das novas datas para entrada em operação da usina (UG1 - 30/5/2013 e UG2 - 30/6/2013) ser aceito (peça 138) .
Contudo, antes da celebração do aditivo, Furnas solicitou nova alteração no cronograma, postergando em mais dois meses as datas de operação anteriormente requeridas (UG1 - 31/7/2013 e UG2 - 31/8/2013) . O pedido foi avaliado por meio da Nota Técnica n. 217/2013-SCG/Aneel, em que a Agência concordou com o novo pedido de adiamento, considerando, ainda, que a Estatal vinha cumprindo com as suas obrigações comerciais decorrentes dos Contratos de Comercialização de Energia no Ambiente Regulado (CCEAR) - peça 139.
Foi, então, firmado o 1º (e único) Aditivo ao Contrato de Concessão n. 002/2006-MME-UHE Batalha com as datas consignadas na Nota Técnica n. 217/2013-SCG/Aneel.
Das informações disponibilizadas, percebe-se que a Aneel até a prolação do 1º aditivo tomou as providências previstas no Contrato de Concessão e legislação pertinente para penalizar Furnas pelos atrasos no cronograma de implantação da UHE Batalha.
Ocorre, entretanto, que, como já discorrido nesta instrução, houve novos atrasos para a conclusão da referida usina, sendo que as UG1 e UG2 só entraram em operação em 28/3/2014 e 30/4/2014, respectivamente.
A Aneel informou, em resposta ao item 1.2 'e', que não havia outro processo punitivo instaurado contra Furnas, além do 48500.003409/2010-53 (peça 122) . Observa-se, portanto, que a Estatal descumpriu novamente o cronograma firmado com a Aneel por meio do 1º Termo Aditivo ao Contrato de Concessão e não sofreu nova penalidade por parte daquela Agência Reguladora.
A Resolução Normativa 63/2004 da Aneel, que regulamenta os procedimentos para a 'imposição de penalidades aos concessionários, permissionários, autorizados e demais agentes de instalações e serviços de energia elétrica, bem como às entidades responsáveis pela operação do sistema, pela comercialização de energia elétrica e pela gestão de recursos provenientes de encargos setoriais', em seu artigo 16, inciso II, estabelece que, havendo reincidência, será aplicado um acréscimo de cinquenta por cento sobre o valor da multa, limitado o montante ao percentual de dois por cento, conforme previsto no art. 14 do mencionado normativo. Ou seja, em tese, a Aneel poderia ter instaurado outro processo para apurar os novos atrasos ocorridos na entrada em operação da UHE Batalha e aplicado multa pela reincidência no descumprimento dos prazos estabelecidos no ato de outorga da concessão (art. 6º, inciso XII do normativo em tela) .
Considerando, conforme já debatido nesta instrução, que a questão envolvendo os novos atrasos na entrada em operação da UHE Batalha foram também alvo de procedimentos internos instaurados por Furnas contra o Conbat, que resultou na aplicação de multa; existe processo judicial em andamento que, dentre outros pontos, questiona a multa imposta por Furnas àquele Consórcio e a responsabilidade de cada uma das partes pelo atraso causado; e que este processo de Acompanhamento não tem como finalidade precípua avaliar a atuação da Aneel frente à implantação da UHE Batalha e aquela Agência Reguladora não foi ouvida quanto não aplicação de novas multas por atraso acima relatada; e, por fim, considerando que a Resolução Normativa 63/2004 foi revogada e aperfeiçoada pela Resolução Normativa 846/2019, de 11/6/2019, da Aneel, que trouxe em seu art. 23 critérios objetivos para aplicação de multas em caso de reincidência da conduta do agente, entende-se desnecessário propor qualquer medida em relação à questão.
CONCLUSÃO
Esta instrução, no âmbito deste processo de acompanhamento, autuado em cumprimento ao item 9.4 do Acórdão 1665/2011-TCU-Plenário, tratou da análise sobre da viabilidade econômico-financeira da UHE Batalha, além de, em atenção ao item 9.1 Acórdão 2157/2013-TCU-Plenário, também avaliou as medidas adotadas por Furnas frente aos pedidos de aditamento dos Contratos 17.967/2008 (obras civis) e 18.698/2008 (fornecimento de equipamentos e montagem eletromecânica) , para averiguação de possível violação do limite previsto no art. 65, §1º, da Lei 8.666/1993 e adoção das medidas cabíveis.
Em relação à extrapolação do limite previsto na Lei de Licitações para aditivos no Contrato 17.967/2008, ponderou-se, no tocante aos dois primeiros aditivos, que Furnas tomou conhecimento formal acerca do entendimento deste Tribunal sobre a forma de se efetuar o cálculo para apuração do percentual estipulado pela mencionada Lei, vedando-se a compensação entre acréscimo e supressões de serviços, por meio do Acórdão 2157/2013-TCU-Plenário. 
O cálculo efetuado pela equipe de auditoria no relatório do Fiscobras de 2013 constatou percentual de acréscimo de 71,06% e de supressão de 49,03%, extrapolando o limite máximo estabelecido no art. 65, §1º da Lei 8.666/1993. Caso o entendimento do Tribunal não fosse aplicado, o percentual de aumento em relação ao valor inicial do contrato seria de 22,03%, não ultrapassando os 25% previstos na legislação.
Considerando-se as decisões firmadas (e as reflexões apostas nos Votos) decorrentes das Consultas formuladas pelos Ministros dos Transportes e da Integração Nacional, em diferentes momentos (Acórdãos 3.105/2013 e 1.536/2016-TCU-Plenário, respectivamente) , de que seria juridicamente viável a compensação entre o conjunto de acréscimos e supressões ao objeto dos contratos referentes a obras celebradas antes do trânsito em julgado dos Acórdãos que derem ciência àqueles órgãos sobre o entendimento deste Tribunal sobre a matéria, julgou-se possível, de forma excepcional, para o caso concreto do empreendimento em análise, estender tal entendimento a situação observada na UHE Batalha, deixando-se de apurar as responsabilidades dos gestores envolvidos, em que pese a irregularidade constatada, sem prejuízo de que seja dado conhecimento à Furnas e ao Grupo Eletrobras do teor do Acórdão 1536/2016-TCU-Plenário, para que sejam observadas as condições estabelecidas naquela decisão. (Item I.2.1 desta instrução) 
Quanto ao terceiro aditivo ao mesmo contrato, anotou-se que esse decorreu da necessidade de se reequilibrar a equação econômico-financeira, prevista no art. 65, inciso II, alínea 'd' da Lei 8.666/1993, em razão de custos incorridos por improdutividade de mão de obra e equipamentos, remobilização de equipamentos, custos adicionais com encargos sociais, custos adicionais de replanejamento etc.
As discussões acerca deste aditivo, iniciadas neste Acompanhamento, foram levadas à TCE Processo 026.407/2015-9. Naquele processo, conclui-se que não restou configurada a culpa comprovada da CCCC nos atrasos ocorridos na UHE Batalha e que os critérios utilizados para os cálculos efetuados para a concessão do 3º TA se mostraram, em sua maioria, razoáveis. Em que pese parcela da culpa poder ser atribuível à Furnas, diversos outros fatores, como obtenção de licenças, questões fundiárias, invasão da área da barragem, restrições orçamentárias determinadas pela Eletrobras, greves no Ibama etc. também contribuíram para os atrasos e não poderiam ser imputáveis à Estatal.
Além disso, considerando ser possível enquadrar os princípios e a maior parte dos pressupostos elencados pela Decisão 215/1999-TCU-Plenário ao caso concreto, em que pese não se tratar de uma alteração qualitativa; este Tribunal ter se inclinado ao entendimento de que, embora irregular, se o objeto do aditivo for executado (mesmo ultrapassando os limites legais) não haveria dano ao Erário, tendo em vista a possibilidade de enriquecimento sem causa da Administração, passível, entretanto, de averiguação da responsabilidade dos gestores que autorizaram tal extrapolação; a complexidade do empreendimento; a atuação diligentes dos gestores de Furnas para examinar os pleitos do CCCC que resultou no terceiro aditivo; a ausência de sobrepreço no contrato e a razoabilidade dos cálculos efetuados para a concessão do 3º TA; a boa-fé dos responsáveis ponderada pelo MPjTCU no seu parecer à peça 188 do TC Processo 026.407/2015-9; e o estabelecido no art. 22 da LINDB e no seu § 1º, acerca de se considerar na interpretação de normas sobre gestão pública as dificuldades reais do gestor e as circunstâncias práticas envoltas à ação do agente público ponderadas em decisão sobre regularidade de conduta ou validade de ato ou contrato; vislumbrou-se, neste caso concreto, que a situação que os cercava e os atos por eles praticados poderiam servir de atenuantes para a irregularidade cometida. Assim, julgou-se razoável não apurar a responsabilidade dos gestores neste acompanhamento acerca da extrapolação do limite legal. (Item I.2.1 desta instrução) 
No tocante ao Contrato 18.698/2008, constatou-se que não foram lavrados outros aditivos além do terceiro e que o objeto já se encontrava concluído e os valores devidamente quitados. Contudo, face ao atraso provocado pelo Conbat para a entrada em operação das Unidades Geradoras 1 e 2 da UHE Batalha, Furnas multou o referido Consórcio. Inconformado, este ingressou com ação contra a Estatal questionado a multa aplicada, bem como valores contratuais pleiteados e que não foram contempladas por aditivo.
Uma vez que o processo judicial se encontra em andamento, não caberia atuação deste Tribunal neste momento, considerando-se apenas oportuno determinar a Furnas que seja encaminhado o resultado da contenda quando do julgamento de mérito, para que se tenha conhecimento do resultado das discussões acerca do Contrato 18.698/2008, firmado entre a Estatal e o consórcio Conbat. (Item I.2.2 desta instrução) 
Em relação à previsão de custos no EVTE que suportariam o objeto do Contrato 18.689/2008, observou-se que mesmo considerando as contas 12, 14 e 15 do Orçamento Padrão Eletrobras (OPE) , além da conta 13, os valores ficaram aquém do montante contratado. Demonstrou-se que uma das razões para a diferença foi a não inclusão da implantação da subestação junto à usina e da linha de transmissão para realizar a ligação à subestação Paracatu 1 na planilha do OPE.
Sopesou-se, contudo, que o valor utilizado por Furnas no estudo que subsidiou a decisão de participar do Leilão de Energia Nova 002/2005 da Aneel foi o de R$ 115 milhões firmado no Pré-Contrato com a VA Tech (que posteriormente foi confirmado pelo Contrato 18.689/2008) e não o previsto no OPE. (Item I.2.2 desta instrução) 
As informações encaminhadas acerca da viabilidade econômico-financeira do empreendimento demonstraram que o negócio se deteriorou, especialmente em razão do atraso para entrada em operação da usina (que demandou a aquisição de energia por parte de Furnas no mercado para cumprir com os contratos firmados no ambiente regulado) e o aumento de custos. O último Plano de Negócios, atualizado no ano de 2017, apresenta um Valor Presente Líquido (VPL) , descontado a uma taxa de 8,96%, negativo em R$ 1.062 milhões.
Realizando um paralelo com o AHE Simplício, em que foi verificada irregularidade similar no âmbito do TC Processo 011.792/2010-8, elencou-se uma série de fatores que apontavam para deficiências nos estudos de viabilidade e pareceres que suportaram a decisão das instâncias superiores de Furnas de ingressar em negócios cujos riscos não teriam sido propriamente avaliados.
Novos documentos acostados a estes autos por meio das diligências efetuadas só confirmaram essas questões, especialmente quanto à preocupação quanto aos riscos geológicos. 
Naquele processo, os Diretores de Engenharia e de Construção da Estatal foram ouvidos em audiência por terem coordenado os estudos e por recomendaram a participação da empresa, de forma isolada, no leilão do AHE Simplício, subsidiando a decisão do Conselho de Administração da Estatal.
A análise das razões de justificativa concluiu pela fragilidade dos estudos, assim como dos pareceres e relatórios que suportaram a decisão do Conselho, pugnando-se pela apenação dos referidos diretores.
A Ministra-Relatora, contudo, no Voto que conduziu o Acórdão 590/2017-TCU-Plenário em que pese ter concordado com a existência das deficiências no EVTE e de sua vinculação à expectativa de maus resultados do empreendimento, considerou que os responsáveis não haviam coordenado o mencionado estudo, assumiram suas funções às vésperas do Leilão e recomendaram a participação de Furnas com base em relatório elaborado por grupo de trabalho para apoiá-los nesta decisão. Assim, entendeu que as justificativas deveriam ser aceitas e deixou de propor audiência dos efetivos coordenadores do EVTE e dos autores do Relatório Gerencial SG.T.305.2005, em razão do 'elevado interstício temporal decorrido, uma vez que os fatos se deram há mais de dez anos.'.
Em razão desses pontos, em consonância com o sucedido no TC Processo 011.792/2010-8, deixou-se de propor audiência dos responsáveis pela irregularidade atinente às deficiências nos estudos e pareceres que levaram a Furnas a ingressar em um empreendimento inviável sob o aspecto econômico-financeiro. Propôs-se, assim, dar ciência à Estatal acerca da irregularidade cometida, devendo observar o que foi recomendando por meio do item 9.8 do Acórdão 590/2017-TCU-Plenário. (Item II.2 desta instrução) 
Por fim, em relação à aplicação de penalidades pela Aneel à Furnas pelo descumprimento do cronograma de implantação da UHE Batalha, observou-se que aquela Agência autuou processo administrativo próprio para esse fim e, ao final, aplicou multa no valor de R$ 44.073,13.
Após a penalidade imposta, foram avaliados os pedidos de prorrogação de prazo efetuados por Furnas e ajustado novo cronograma para entrada em operação da usina por meio do 1º aditivo ao contrato de concessão. Ocorre que aqueles prazos também não foram cumpridos, o que ensejaria uma nova penalidade à concessionária. Entretanto, a Aneel não atuou novo processo para esse fim. 
Sopesando-se algumas questões, especialmente por existir processo judicial envolvendo Furnas e o Conbat discutindo alguns pontos, inclusive a aplicação de multa pelos atrasos provocados pelo Consórcio, considerou-se desnecessário propor qualquer medida à Aneel, principalmente porque a Agência já reformulou a norma de penalidade aplicável à época, por meio da novel Resolução Normativa Aneel 846/2019, de 11/6/2019, que trouxe em seu art. 23 critérios objetivos para aplicação de multas em caso de reincidência da conduta do agente.
PROPOSTA DE ENCAMINHAMENTO
Ante o exposto, submetem-se os autos à consideração superior, para posterior envio ao Gabinete da Exma. Ministra-Relatora Ana Arraes, propondo: 
2.13. Considerar cumpridos os acompanhamentos determinados pelo item 9.4 do Acórdão 1665/2011-TCU-Plenário e 9.1 do Acórdão 2157/2013-TCU-Plenário;
2.14. Determinar, com fundamento no art. 7º, §3º, inciso VI, da Resolução-TCU 315/2020, à Furnas Centrais Elétricas S/A (CNPJ: 23.274.194/0001-19) que encaminhe a este Tribunal quando do julgamento de mérito da ação judicial sob número 230268-26.2015.8.19.0001, que tramita na Justiça Estadual do Rio de Janeiro, para que se tenha conhecimento do resultado das discussões acerca do Contrato 18.698/2008, firmado entre a Estatal e o Consórcio Fornecedor Batalha (Conbat) .
2.15. Dar ciência à Furnas Centrais Elétricas S/A (CNPJ: 23.274.194/0001-19) , com fundamento no art. 9, inciso I, da Resolução-TCU 315/2020, acerca das deficiências observadas e comentadas ao longo desta instrução relativas aos estudos e pareceres que subsidiaram a decisão das instâncias superiores da empresa em ingressar em empreendimento cujos riscos não foram devidamente avaliados e que se mostrou inviável sob o aspecto econômico-financeiro, devendo aquela empresa observar a recomendação expedida por meio do item 9.8 do Acórdão 590/2017-TCU-Plenário, para evitar repetição de situações como a ora verificada na UHE Batalha e no AHE Simplício no âmbito do TC Processo 011.792/2010-8;
2.16. Encaminhar cópia do Acórdão 1536/2016-TCU-Plenário à Furnas Centrais Elétricas Furnas Centrais Elétrica S/A para que, em adição ao item 9.2 do Acórdão 2157/2013-TCU-Plenário, observe os requisitos dispostos naquela decisão para os casos de contratos antigos (anteriores à ciência dado por meio do mencionado item) que, por ventura, se enquadrem naquelas situações;
2.17. Encaminhar à Furnas Centrais Elétricas S/A e à Agência Nacional de Energia Elétrica (Aneel) cópia do acórdão que vier a ser proferido, orientando-os, caso desejem, a obter o inteiro teor da deliberação, incluindo o relatório e o voto, no endereço eletrônico www.tcu.gov.br/acordaos, conforme orientação contida no Memorando-Circular nº 45/2017 - Segecex; 
2.18. Incluir como peça processual o 'Cadastro de Informações com Restrição de Acesso' (Anexo I) e considerar, para fins de concessão de vistas e cópias processuais, os grupos de acesso ali indicados, nos termos da Lei 12.527/2011, transferindo a cada solicitante o dever de custodiar os dados sigilosos, sujeitando-os às penas legais no caso de eventual violação do sigilo; e
2.19. Arquivar o presente processo com fundamento no art. 169, inciso III, do Regimento Interno do Tribunal."
É o relatório.

Ricardo Medeiros (CPF 778.342.088-53) e outros representando Furnas Centrais Elétricas S.A.; José Renato Pinto da Fonseca (CPF 101.951.901-06) e outros representando a Agência Nacional de Energia Elétrica; Adriana Barbosa Felix (OAB/DF 32.396) e outros representando Construções e Comércio Camargo Corrêa S.A.

Não atuou.

ACOMPANHAMENTO. EXTRAPOLAÇÃO DO LIMITE LEGAL DE ACRÉSCIMOS OU SUPRESSÕES DE QUANTITATIVOS DE SERVIÇOS. SOPESAMENTO DA IRREGULARIDADE. PRECEDENTES DO TCU. DETERMINAÇÃO PARA ENVIO DE INFORMAÇÕES SOBRE DEMANDA JUDICIAL REFERENTE A UM DOS CONTRATOS. INVIABILIDADE ECONÔMICO-FINANCEIRA DA USINA HIDRELÉTRICA DE BATALHA. CIRCUNSTÂNCIAS ATENUANTES DE RESPONSABILIDADE DOS AGENTES PÚBLICOS. EXTENSÃO AO CASO CONCRETO DE SOLUÇÃO ADOTADA EM OUTRA DECISÃO DESTA CORTE. ARQUIVAMENTO.

ACOMPANHAMENTO (ACOM)

Secretaria de Fiscalização de Infraestrutura de Energia Elétrica (SeinfraElétrica).

Trata-se de acompanhamento autuado em cumprimento às determinações constantes do subitem 9.4 do Acórdão 1665/2011-TCU-Plenário (TC Processo 005.787/2011-4 - auditoria no âmbito do Fiscobras 2011 -, rel. min. Ubiratan Aguiar) , que determinou a análise da viabilidade econômico-financeira da Usina Hidrelétrica de Batalha (UHE Batalha) , e do subitem 9.1 do Acórdão 2157/2013-TCU-Plenário (TC Processo 009.058/2013-3 - auditoria no âmbito do Fiscobras 2013 -, de minha relatoria) , que determinou o acompanhamento da variação de custos detectada no Contrato 17.967/2008 (obras civis) e no Contrato 18.698/2008 (fornecimento de equipamentos e montagem eletromecânica) , para análise de possível violação do limite previsto no art. 65, § 1º, da Lei 8.666/1993 e adoção das medidas cabíveis.
2.	A seguir, os exatos termos consignados nos mencionados comandos:
"9.4 determinar à Secob-3 a autuação de processo de acompanhamento, nos termos do art. 241 do Regimento Interno do TCU, com o objetivo de examinar o empreendimento, até a sua conclusão, propondo as medidas cabíveis com relação ao achado 3.1 do Relatório de Auditoria - 'Inviabilidade econômico-financeira decorrente de alterações do custo total do empreendimento'" (Acórdão 1665/2011-TCU-Plenário) ;
"9.1. determinar à SecobEnergia que, nos termos do art. 241 do Regimento Interno, acompanhe, no âmbito do TC Processo 027.891/2011-9, as análises e medidas adotadas por Furnas em relação aos pedidos de aditamentos aos contratos 17.967 e 18.698 e, com base na situação final desses contratos, anote os encaminhamentos que entender cabíveis para a inobservância dos limites legais de alteração contratual no ajuste 17.967 e de eventual extrapolação do limite também no contrato 18.698" (Acórdão 2157/2013-TCU-Plenário) 
3.	O achado atinente à inviabilidade econômico-financeira do empreendimento foi abordado desta maneira, no voto condutor do Acórdão 1665/2011-TCU-Plenário:
"4. Especificamente no que tange à primeira das mencionadas questões, Furnas participou do Leilão n° 002/2005 - ANEEL, para construção do empreendimento, sob a premissa de que teria uma Taxa Interna de Retorno de 10,6% a.a. Contudo, o investimento inicial, previsto em R$ 460 milhões (data-base agosto/2008) , já chegou à casa de R$ 868,2 milhões (considerando a mesma data-base) , reduzindo significativamente a Taxa Interna de Retorno inicialmente vislumbrada, consignando já como negativo o Valor Presente Líquido do empreendimento.
5.	Segundo a Secob-3, ficou evidenciado que o Estudo de Viabilidade (EVTE) foi falho, por não prever riscos de projeto deficiente em função de fatores geológicos e geotécnicos não mapeados, riscos ambientais, entre os quais as dificuldades de emissão das licenças necessárias, e riscos sociais "em virtude da interferência do empreendimento com a mais variada gama de atores". Assinalou que Furnas teve responsabilidade na construção desse cenário, uma vez que foi uma das autoras do referido EVTE.
6.	Ainda, o custo do empreendimento estaria sendo majorado em decorrência de atrasos na construção da UHE. À época da fiscalização, o atraso do cronograma das obras era de dois anos, ocasionando prejuízo para Furnas em decorrência da necessidade de cumprimento dos Contratos de Comercialização no Ambiente Regulado (CCAR) , pelos quais se comprometia pela venda da energia elétrica que seria gerada pelo empreendimento. Com o atraso das obras e a impossibilidade de geração, Furnas necessita comprar energia de outras empresas no mercado para poder cumprir os CCAR. Ainda, Furnas foi apenada com multa pela ANEEL em decorrência do não cumprimento dos prazos constantes no contrato de concessão.
7.	Os atrasos do empreendimento foram motivados, essencialmente, pela demora na emissão, pelo IBAMA, da licença de instalação e autorizações de supressões vegetais, e pelos acréscimos de obras e serviços decorrentes das alterações de projeto face à complexidade geológica-geotécnica do local da obra. Além dessas, a Secob-3 destacou a existência de outras situações que podem retardar ainda mais sua conclusão, a exemplo da insuficiência orçamentária para o ano de 2011, dificuldades e atrasos na desapropriação de áreas atingidas pelo reservatório e curto tempo para desmatamento, nos termos das normas ambientais e condicionantes do IBAMA."
4.	Por sua vez, tratei da questão relativa à inobservância do limite legal de 25% por força de alterações contratuais (art. 65, § 1°, da Lei 8.666/1993) quando do Acórdão 2157/2013-TCU-Plenário, nestas palavras:
"6. A equipe de auditoria, após exame de cada um dos aditivos, não identificou indícios de irregularidade nos aumentos de quantitativos. Apesar disso, as evidências assinaladas são de que o limite percentual de 25% para acréscimos ou supressões contratuais, previsto no art. 65, § 1°, da Lei 8.666/1993 para intervenções dessa natureza, não foi observado.
7. Ao contrato 17.967 (execução das obras civis) foram realizados dois aditivos, com acréscimos que alcançaram 71,06% e supressões totais de 49,03%. Inicialmente em R$ 206,5 milhões, a avença tem valor atual de R$ 252 milhões. As alterações no contrato 18.698 (equipamentos e sistemas eletromecânicos) acresceram 10,81% ao inicialmente pactuado e levaram o valor global para R$ 130,5 milhões, mas a existência de pleitos para novos aditamentos coloca em risco o limite previsto em lei. Mesmo para o primeiro ajuste existem pedidos de repactuação, que estão sendo examinados por Furnas e que, se aceitos, podem agravar a inobservância dos preceitos para alterações contratuais.
8. É relevante destacar que o entendimento predominante neste Tribunal é de que o limite de 25% (ou de 50%, no caso de reforma de edifício ou de equipamento) refere-se individualmente às supressões e aos acréscimos e, portanto, não é legítima a compensação entre um e outro percentual para cômputo da máxima alteração permitida por lei. Essa interpretação do art. 65 da Lei de Licitações e Contratos tem por fundamento lógico a proteção ao processo concorrencial e a garantia de que o objeto licitado não seja desfigurado em sua execução a ponto de subverter as bases delimitadas para o certame desde o início do processo. Em última análise, são consectários dos princípios da isonomia e da vinculação ao edital.
9. A extrapolação do limite percentual apenas é aceitável em situações excepcionalíssimas, permeadas de imprevisibilidade na ocorrência das alterações ou em suas consequências, e, ainda, quando atendidos os requisitos definidos na decisão 215/1999-Plenário, que é um marco importante nessa seara. Em essência, quando o interesse público sobressai da realização de aditivos em percentuais superiores aos definidos em norma, a medida pode ser considerada justificável.
10. No contrato 17.967, em que o limite de 25% já foi excedido tanto no caso dos acréscimos quanto das supressões, não há evidências de que esteja configurada situação excepcional que confira regularidade às extrapolações. Tais fatos já poderiam ensejar a instauração do contraditório para avaliação das responsabilidades. Entretanto, anotou a equipe de auditoria que diversos pleitos para realização de novas repactuações estão sendo analisados por Furnas e, se admitidos, poderão elevar o contrato 17.967 em mais R$ 67 milhões, levando os acréscimos contratuais ao patamar de 103,61%. 
11. Também o contrato 18.698 pode ser alterado por novos aditivos que, nos termos solicitados pela contratada, superarão o limite de 25% definido na Lei 8.666/1993."
5.	Apesar das fortes evidências de falhas na elaboração do EVTE e da ausência de análise adequada dos riscos do negócio, por parte de Furnas, o relator não vislumbrou nexo de causalidade entre as condutas dos agentes públicos e o aparente resultado ilícito exposto naquela fiscalização. Apresentou, nesse sentido, condições atenuantes da situação enfrentada pela estatal, a detonar inviabilidade econômico-financeira do empreendimento, e divergiu da unidade técnica quanto à oitiva de Furnas e à realização de audiência dos gestores. Acolheu, no entanto, a declaração de voto apresentada pelo ministro José Jorge, que consistiu na autuação do presente acompanhamento (peça 45 do TC Processo 005.787/2011-4) .
6.	Inicialmente, submeti a apreciação da matéria ao Tribunal por intermédio do Acórdão 2315/2015-TCU-Plenário (peças 83-85) , que determinou a instauração de tomada de contas especial, para apurar indício de dano ao erário ante a celebração do 3º Termo Aditivo ao Contrato 17.967/2008 - medida atendida por meio da autuação do TC Processo 026.407/2015-9, de minha relatoria, no qual foi prolatado o Acórdão 582/2019-TCU-Plenário -, e autorizou o prosseguimento deste feito, mediante diligência à estatal, a fim de que remetesse a esta Corte o plano de negócios atualizado do empreendimento, bem como eventuais aditivos ao Contrato 18.698/2008.
7.	Nesta etapa processual, examinam-se as novas manifestações de Furnas e da Agência Nacional de Energia Elétrica (Aneel) a respeito do cumprimento dos comandos contidos nos subitens 9.4 do Acórdão 1.665/2011 e 9.1 do Acórdão 2157/2013-TCU-Plenário.
II
8.	Registro, de início, concordância integral com o exame de mérito empreendido pela Secretaria de Fiscalização de Infraestrutura de Energia Elétrica (SeinfraElétrica) , cujos fundamentos adoto como razões de decidir.
9.	Os dois primeiros aditivos ao Contrato 17.967/2008, celebrado entre Furnas e a Construtora Camargo Corrêa (CCC) , redundaram em valor final superior ao limite de 25% da Lei de Licitações, ao se levar em conta o montante individualizado de acréscimos ou supressões de quantidades de serviços, sem compensações entre si, consoante a metodologia perfilhada nos Acórdãos 2.206/2006, 872/2008 e 1.080/2008, todos do Plenário.
10.	A unidade técnica, de forma precisa, cita precedentes deste Tribunal em que a repercussão da irregularidade concernente ao desbordamento do aludido limite legal foi sopesada em virtude do ineditismo da discussão ou da necessidade de modulação de efeitos daquele entendimento, que, com o passar do tempo, foi uniformizado internamente.
11.	Ademais, a mesma decisão que autorizou o acompanhamento desse ponto (Acórdão 2157/2013-TCU-Plenário) , especificamente, contemplou ciência à Furnas da impossibilidade de compensação entre acréscimos e supressões decorrentes de modificações contratuais, para efeito de averiguação do limite de 25% (subitem 9.2) . Naquele momento, o Tribunal exarou comando declaratório cuja finalidade foi prevenir a repetição de ocorrência idêntica ou análoga, o que contrastaria com eventual decisão punitiva nesta oportunidade.
12.	O terceiro aditivo, a seu turno, que tratou da inclusão de gastos com improdutividade de mão de obra e equipamentos, remobilização de equipamentos, encargos sociais, entre outros, impôs um acréscimo contratual de aproximadamente 45%, tendo se originado de pleito de reequilíbrio econômico-financeiro formulado pela CCC motivado por atrasos na execução do empreendimento.
13.	As discussões referentes a esse instrumento foram travadas no âmbito do TC Processo 026.407/2015-9 - tomada de contas especial instaurada por determinação do Acórdão 2317/2015-TCU-Plenário para apurar indícios de prejuízo aos cofres da estatal por intermédio desse instrumento. Mediante o referido julgado, o Tribunal considerou que: os critérios de cálculos utilizados para chegar ao acréscimo no valor da avença foram razoáveis; a contratada não foi responsável pelos atrasos ocorridos na UHE Batalha; e outros fatores se somaram em favor dos gestores, tais como a possibilidade de extensão ao caso concreto dos princípios referenciados na Decisão 215/1999-TCU-Plenário, a complexidade do empreendimento, a atuação diligente de Furnas no exame das solicitações da reequilíbrio contratual por parte da contratada e a inexistência de indícios de sobrepreço.
14.	Portanto, diante dos esclarecimentos prestados pela estatal e dos fundamentos do referido aresto, que mitigam a responsabilidade da estatal pelos atrasos originadores dos custos suportados pelo terceiro aditivo ao Contrato 17.967/2008, não é necessário promover as audiências dos agentes públicos.
15.	Dissinto, contudo, da proposta consistente no envio de cópias do Acórdão 1536/2016-TCU-Plenário à Furnas, para que observe as diretrizes daquela decisão nos casos de contratos antigos, anteriores à ciência objeto do subitem 9.2 do Acórdão 2157/2013-TCU-Plenário, pelo simples motivo de que a estatal já será cientificada do inteiro teor da presente decisão.
16.	No tocante ao Contrato 18.698/2008, o Consórcio Fornecedor Batalha (Conbat) ajuizou ação contra Furnas, na qual se questiona multa por atraso na entrada em operação das unidades geradoras 1 e 2, bem como valores contratuais não contemplados pela estatal nos aditivos firmados entre as partes, o que escapa à alçada deste processo, sem prejuízo da necessidade de o Tribunal acompanhar o desdobramento da demanda.
17.	Em atendimento à determinação consubstanciada no subitem 9.4 do Acórdão 1665/2011-TCU-Plenário, a análise técnica aponta, de forma inequívoca para a inviabilidade econômico-financeira da UHE Batalha, posição com a qual estou de acordo.
18.	Na origem, constatou-se que a receita operacional de Furnas, estimada com base em estudos inadequados e limitada à tarifa ofertada na licitação, se mostrou insuficiente em face do aumento substancial dos investimentos ao longo do tempo, tornando inviável o negócio sob o ponto de vista econômico. 
19.	O último plano de negócios, atualizado em 2017, apresentou Valor Presente Líquido (VPL) negativo em R$ 1.062 milhões, considerando uma taxa de desconto de 8,96%, em função de elevação dos custos de operação e manutenção, inclusão de pagamento por prêmio de risco hidrológico e aumento de investimentos.
20.	Além disso, os reiterados atrasos para entrada da usina em operação impuseram consideráveis prejuízos à Furnas, na medida em que fora obrigada a adquirir energia no mercado a fim de cumprir os contratos firmados no ambiente regulado.
21.	É producente aplicar ao caso concreto o mesmo desfecho adotado no Acórdão 590/2017-TCU-Plenário - Processo TC Processo 011.792/2010-8, referente a auditoria realizada nas obras do complexo de aproveitamento hidroelétrico de Simplício, de minha relatoria. Naquela oportunidade, o Tribunal confirmou deficiências nos estudos de viabilidade e nos pareceres que ampararam as decisões das instâncias superiores de Furnas, no sentido de recomendar o ingresso da estatal em negócios cujos riscos não haviam sido devidamente avaliados, e isentou os gestores de responsabilidade por essas irregularidades em razão de circunstâncias assemelhadas às do presente feito.
22.	Ainda, conforme registrado na instrução da SeinfraElétrica, por intermédio do subitem 9.8 daquele decisum, o TCU recomendou " (...) a Furnas que elabore procedimentos e normas de forma a estabelecer mecanismos adequados de avaliação de riscos e análise de cenários nos estudos que subsidiam o processo de tomada de decisão, especialmente quanto a sua participação em empreendimentos, a fim de prever, com margem de precisão adequada, os fatores que possam impactar nos custos, prazos e, consequentemente, na rentabilidade esperada".
23.	Considerando que esse comando foi dirigido à Furnas em caráter genérico, isto é, extensível a todos os empreendimentos licitados e conduzidos pela estatal, abstenho-me de incluí-lo na parte dispositiva desta decisão, em atenção aos princípios da racionalidade administrativa e da economia processual.
24.	Acolho, por fim, as demais medidas que constam do encaminhamento alvitrado pela unidade técnica.
	Ante o exposto, VOTO por que seja aprovada a minuta de acórdão que submeto à consideração deste Colegiado.
TCU, Sala das Sessões Ministro Luciano Brandão Alves de Souza, em 26 de agosto de 2020.
ANA ARRAES 
Relatora